---
title: "Validación independiente del mapa de retama — resumen"
subtitle: "Métricas 2017 y 2025 (versión condensada)"
date: "`r format(Sys.Date())`"
output:
  html_document:
    toc: true
    toc_float: true
    number_sections: true
    df_print: kable
    theme: flatly
---

```{r setup, include=FALSE}
knitr::opts_chunk$set(echo = FALSE, message = FALSE, warning = FALSE,
                      fig.align = "center")
source(file.path("D:/Lican/uni/Investigacion/Colaboraciones_y_ayudas/Retamap",
                 "gee_scripts", "09v_valAnalysis_compute.R"))
library(knitr)
pct  <- function(x) ifelse(is.na(x), "\u2014", sprintf("%.1f%%", 100 * as.numeric(x)))
num3 <- function(x) ifelse(is.na(x), "\u2014", formatC(as.numeric(x), format = "f", digits = 3))
num4 <- function(x) ifelse(is.na(x), "\u2014", formatC(as.numeric(x), format = "f", digits = 4))
pctci <- function(e, lo, hi) ifelse(is.na(e), "\u2014",
  sprintf("%.1f%% [%.1f, %.1f]", 100*as.numeric(e), 100*as.numeric(lo), 100*as.numeric(hi)))
ci_of <- function(metric, yr) {
  r <- metrics_ci_df[metrics_ci_df$metric == metric & metrics_ci_df$year == yr, ]
  if (!nrow(r)) return("\u2014")
  pctci(r$est, r$lo, r$hi)
}
o17 <- olofsson_df[olofsson_df$year == 2017, ]; o25 <- olofsson_df[olofsson_df$year == 2025, ]
a17 <- olofsson_area_df[olofsson_area_df$year == 2017, ]
a25 <- olofsson_area_df[olofsson_area_df$year == 2025, ]
ps17 <- perstratum[["2017"]]; ps25 <- perstratum[["2025"]]
fn_s2_17 <- ps17$FN[ps17$stratum == 2]; fn_s2_25 <- ps25$FN[ps25$stratum == 2]
```

# Qué se hizo

Validación del mapa final `08_RF2_prediction` para **2017 y 2025** contra una **referencia
independiente** (foto-interpretación humana, 3 validadores), con muestreo estratificado por el
propio mapa (Olofsson et al. 2014).

- **Estratos** (parten todo el ROI, cada uno con su peso de área Wᵢ):
  **S1** = mapa-retama (`r sum(mk$stratum==1)` pts, Wᵢ = `r pct(Wi[["S1"]])`);
  **S2** = no-retama cercano, dentro de ~1 km de retama mapeada (`r sum(mk$stratum==2)` pts,
  `r pct(Wi[["S2"]])`); **S3** = no-retama lejano (`r sum(mk$stratum==3)` pts,
  `r pct(Wi[["S3"]])`).
- **Referencia:** la etiqueta del validador. S1 va a **2 validadores** (consenso; si difieren, el
  punto se descarta ese año) y S2/S3 a **1**. El **mapa es lo evaluado**: si mapa y referencia
  difieren, el error es del mapa.
- **Dos lecturas de las métricas:** *crudas* (cada punto pesa igual → describen la muestra) y
  *ponderadas por área* (estimador de Olofsson → inferencia al ROI). Todas con **IC 95%**
  (Wilson en las crudas, varianza estratificada en las ponderadas).
- **Estado de carga:** Sofi `r sum(sheets$validator=="sofi")`/540 y Jaime
  `r sum(sheets$validator=="jaime")`/389 completos; Lican `r sum(sheets$validator=="lican")`/390
  (falta casi todo S1 par-validado).

# Resultados principales

- **Comisión de retama:** `r pctci(o17$CE_retama, o17$CE_retama_lo, o17$CE_retama_hi)` (2017) y
  `r pctci(o25$CE_retama, o25$CE_retama_lo, o25$CE_retama_hi)` (2025), ponderada.
- **Omisión de retama:** `r pctci(o17$OE_retama, o17$OE_retama_lo, o17$OE_retama_hi)` (2017) y
  `r pctci(o25$OE_retama, o25$OE_retama_lo, o25$OE_retama_hi)` (2025) — **~2,5× la omisión cruda**
  (`r ci_of("OE_retama", 2017)` / `r ci_of("OE_retama", 2025)`), porque la retama omitida en S2
  representa mucha más superficie. El mapa detecta bien las manchas consolidadas y se pierde la
  retama dispersa o incipiente del entorno.
- **Área de retama:** `r pctci(a17$area_prop_retama, a17$area_lo, a17$area_hi)` del ROI en 2017 y
  `r pctci(a25$area_prop_retama, a25$area_lo, a25$area_hi)` en 2025 — **indistinguibles entre sí**.
- **Fondo lejano (S3):** comisión **0%** en ambos años (`r ci_of("CE_noret_far", 2017)`); el dato
  descarta una comisión mayor a ~3,6%, no cualquier comisión.
- **Exactitud global ponderada:** `r pctci(o17$OA, o17$OA_lo, o17$OA_hi)` — **no citable como
  logro**: el `r pct(Wi[["S3"]])` del ROI es fondo trivial y domina el promedio.
- **Kappa inter-observador:** `r num3(kappa_df$kappa[1])` (2017) / `r num3(kappa_df$kappa[2])`
  (2025) sobre `r kappa_df$n_pairs[1]` pares — concordancia moderada.

# Métricas crudas

```{r qc-table}
qc_show <- qc_df[, c("year", "n_usable", "n_disagree", "n_single_design",
                     "n_single_partial", "n_conf0_excluded")]
names(qc_show) <- c("Año", "N usable", "Desacuerdos descartados",
                    "1 validador (diseño)", "1 validador (par sin completar)",
                    "Excluidos por conf=0")
kable(qc_show, caption = "Puntos que entran en las métricas, por año.")
```

```{r conf-tables, results='asis'}
for (yr in YEARS) {
  cc <- conf_by_year[[as.character(yr)]]
  cm <- data.frame(
    ` ` = c("**mapa: Retama**", "**mapa: No_retama**"),
    `ref: Retama`    = c(cc["TP"], cc["FN"]),
    `ref: No_retama` = c(cc["FP"], cc["TN"]),
    check.names = FALSE)
  cat(knitr::kable(cm, caption = sprintf("Matriz de confusión %d.", yr)), sep = "\n")
  cat("\n\n")
}
```

```{r metrics-table}
MET <- c(OA = "Exactitud global (OA)",
         CE_retama = "Retama — comisión (CE)",  OE_retama = "Retama — omisión (OE)",
         UA_retama = "Retama — user's acc. (UA)", PA_retama = "Retama — producer's acc. (PA)",
         CE_noret  = "No-retama — comisión (CE)", OE_noret = "No-retama — omisión (OE)")
disp <- data.frame(
  Métrica = unname(MET),
  `n` = sapply(names(MET), function(m)
        metrics_ci_df$n[metrics_ci_df$metric == m & metrics_ci_df$year == YEARS[1]]),
  `2017 (IC95%)` = sapply(names(MET), ci_of, yr = YEARS[1]),
  `2025 (IC95%)` = sapply(names(MET), ci_of, yr = YEARS[2]),
  check.names = FALSE, row.names = NULL)
kable(disp, caption = "Métricas crudas con IC de Wilson 95%. n es el denominador en 2017 (varía según la métrica).")
```

Comisión y omisión de retama son del mismo orden y sus intervalos se solapan: la muestra **no
sostiene** un sesgo hacia sobre- o sub-marcar.

## Error del no-retama: cercano vs lejano

```{r nearfar-table}
nf <- nearfar_df
nf_disp <- data.frame(
  Año  = nf$year,
  Zona = ifelse(nf$zone == "near", "near (S2 + S1 año apagado)", "far (S3)"),
  `n` = nf$n,
  `Ref. retama (FN)` = nf$FN,
  `Ref. no-retama (TN)` = nf$TN,
  `Comisión (IC95%)` = mapply(function(z, y)
      ci_of(if (z == "near") "CE_noret_near" else "CE_noret_far", y), nf$zone, nf$year),
  check.names = FALSE, row.names = NULL)
kable(nf_disp, caption = "Comisión del no-retama por cercanía a la retama mapeada.")
```

El error se concentra por completo en la zona cercana (`r ci_of("CE_noret_near", 2017)` en 2017);
en el fondo lejano es 0%. Los intervalos de *near* y *far* **no se solapan** en ningún año, así que
el contraste que justifica la estratificación está respaldado.

# Estimador de Olofsson (ponderado por área)

```{r olofsson, results='asis'}
o <- olofsson_df
od <- data.frame(
  Año = o$year,
  `OA (IC95%)`        = pctci(o$OA, o$OA_lo, o$OA_hi),
  `UA retama (IC95%)` = pctci(o$UA_retama, o$UA_retama_lo, o$UA_retama_hi),
  `PA retama (IC95%)` = pctci(o$PA_retama, o$PA_retama_lo, o$PA_retama_hi),
  `CE retama (IC95%)` = pctci(o$CE_retama, o$CE_retama_lo, o$CE_retama_hi),
  `OE retama (IC95%)` = pctci(o$OE_retama, o$OE_retama_lo, o$OE_retama_hi),
  check.names = FALSE, row.names = NULL)
cat(knitr::kable(od, caption = "Clase retama, ponderado por área (IC95% por varianza estratificada, delta method)."), sep = "\n")
cat("\n\n")
a <- olofsson_area_df
ad <- data.frame(Año = a$year,
  `Proporción de área con retama (IC95%)` = pctci(a$area_prop_retama, a$area_lo, a$area_hi),
  `SE` = num4(a$area_se), check.names = FALSE, row.names = NULL)
cat(knitr::kable(ad, caption = "Área estimada de retama (estimador estratificado, no el conteo de píxeles del mapa)."), sep = "\n")
```

La comisión casi no cambia al ponderar (vive toda en S1). La **omisión sí se duplica largamente**:
en 2017 hay `r fn_s2_17` puntos de S2 donde los validadores ven retama y el mapa no, y S2 pesa
`r num3(Wi[["S2"]]/Wi[["S1"]])` veces más que S1 por unidad de muestra, así que representan casi
tanta superficie omitida como los `r ps17$FN[ps17$stratum==1]` falsos negativos de S1.

# Concordancia entre validadores

```{r kappa-table}
kd <- kappa_df
kable(data.frame(
  Año = kd$year, `Pares` = kd$n_pairs, `% acuerdo` = pct(kd$pct_agreement),
  Kappa = num3(kd$kappa), `Ambos retama` = kd$both_retama, `Split` = kd$split,
  `Ambos no-retama` = kd$both_noret, check.names = FALSE),
  caption = "Acuerdo entre los dos evaluadores (puntos S1 con doble validación).")
```

Concordancia moderada (~`r num3(kappa_df$kappa[1])`). 2025 tiene más desacuerdos: los validadores
anotan repetidamente que no hay imagen de alta resolución para ese año.

```{r votegrid-2017, fig.width=11, fig.height=10.5, fig.cap="Voto de la referencia (filas) contra la clase del mapa (columnas) en cada combinación de confianzas, 2017. Banda inferior = puntos de un solo validador. Los 6 valores de cada bloque suman 100%; el tamaño del número es el n de la celda; azul = mapa acierta, rojo = mapa se equivoca, gris = sin consenso."}
print(votegrid_plots[["2017"]])
```

```{r votegrid-2025, fig.width=11, fig.height=10.5, fig.cap="Ídem, 2025."}
print(votegrid_plots[["2025"]])
```

Los aciertos se concentran donde ambos evaluadores declararon alta confianza, y los errores del
mapa aparecen sobre todo en confianza intermedia. Entre años el rojo baja pero el gris (*sin
consenso*, que se descarta de la matriz) sube: **parte del error de 2025 migró a "sin consenso"**,
así que la mejora aparente no debe leerse como un mapa más exacto.

# Precisión alcanzada vs. diseño

```{r design-table}
dd <- design_df
kable(data.frame(
  Año = dd$year, Estrato = dd$label,
  `n cargado / sorteado` = sprintf("%d / %d", dd$n_loaded, dd$n_drawn),
  `p correcto (asumido)` = sprintf("%s (%s)", num3(dd$obs_p_correct), num3(dd$exp_UA)),
  `SE objetivo` = num3(dd$target_SE),
  `SE alcanzado` = num4(dd$se_achieved),
  `n necesario al p real` = dd$n_required_at_obs_p,
  check.names = FALSE, row.names = NULL),
  caption = "Precisión por estrato frente al objetivo del diseño (SE = 0.02).")
```

Los tres estratos cumplen el objetivo; S1 quedó bien dimensionado y S2/S3 muy holgados (su
exactitud real es mucho mayor que la supuesta). **Pero eso optimiza la varianza de la OA**, que acá
es la métrica menos informativa: bajo el criterio que importa —la omisión de retama, con el
intervalo más ancho del reporte— S2 está **sub**-muestreado, no sobre-muestreado.

# Limitaciones

- Las **métricas crudas describen la muestra, no el territorio** (S1 y S2 están sobre-representados
  a propósito); para el ROI valen las ponderadas.
- La **OA ponderada (`r pct(o17$OA)`) no mide la calidad del mapa de retama** — está dominada por el
  fondo lejano.
- Los estratos con **cero errores aportan varianza exactamente cero**, así que los IC ponderados de
  OA y no-retama son optimistas; el Wilson de las crudas es la lectura honesta de ese cero.
- La **omisión ponderada descansa en `r fn_s2_17` (2017) y `r fn_s2_25` (2025) puntos de S2**:
  el número más importante y el más frágil.
- El **área no sirve para leer cambio** entre 2017 y 2025 (intervalos superpuestos; el diseño mide
  exactitud, no transiciones).
- **Carga incompleta en S1** (Lican `r sum(sheets$validator=="lican")`/390): los pares con ambos
  observadores son `r kappa_df$n_pairs[1]`, no los `r length(pair_pxids)` totales.
- **Desacuerdos descartados:** `r qc_df$n_disagree[1]` (2017) y `r qc_df$n_disagree[2]` (2025).

---

<small>Versión condensada de `09v_valAnalysis.Rmd`. Motor de cálculo:
`09v_valAnalysis_compute.R`; tablas y figuras en `validation/analysis/`.</small>
