---
title: "Validación independiente del mapa de retama (familia 09v)"
subtitle: "Primera bajada de datos y métricas — 2017 y 2025"
date: "`r format(Sys.Date())`"
output:
  html_document:
    toc: true
    toc_float: true
    number_sections: true
    df_print: kable
    theme: flatly
---

```{r setup, include=FALSE}
knitr::opts_chunk$set(echo = FALSE, message = FALSE, warning = FALSE,
                      fig.align = "center")
# PASS-1 engine: computes everything, exports tables/figures/digest.
# Sourcing it here recomputes the same objects for inline tables/figures.
source(file.path("D:/Lican/uni/Investigacion/Colaboraciones_y_ayudas/Retamap",
                 "gee_scripts", "09v_valAnalysis_compute.R"))
library(knitr)
pct  <- function(x) ifelse(is.na(x), "\u2014", sprintf("%.1f%%", 100 * as.numeric(x)))
num3 <- function(x) ifelse(is.na(x), "\u2014", formatC(as.numeric(x), format = "f", digits = 3))
```

# Resumen ejecutivo

Este reporte es la **primera bajada** de las tres planillas de foto-interpretación
(`Registro_validacion_{Lican,Sofi,Jaime}`) y el **primer cálculo** de las métricas de
validación del mapa final `08_RF2_prediction`, para **`r paste(YEARS, collapse=" y ")`**.

> **Convención (vale para todo el reporte, no solo desde acá):** el **valor de referencia**
> ("valor real") es siempre el que asignan **los validadores** por foto-interpretación; el
> **mapa** (`08_RF2_prediction`) es siempre **lo que se está evaluando**. Cuando mapa y
> referencia difieren, el error se le atribuye al mapa, nunca a la referencia — así está
> definido en el cómputo de comisión/omisión (`§4`), no solo en el texto.

El mapa se evalúa contra la referencia siguiendo un muestreo estratificado por el propio mapa
(S1 = mapa-retama, S2 = fondo cercano, S3 = fondo lejano), en la línea de Olofsson et al. (2014).

```{r exec-numbers}
oa17 <- metrics_uw_df$OA[metrics_uw_df$year == 2017]
oa25 <- metrics_uw_df$OA[metrics_uw_df$year == 2025]
```

- **Exactitud global (cruda):** `r pct(oa17)` en 2017 y `r pct(oa25)` en 2025.
- **Retama** — comisión (sobre-detección) ~`r pct(metrics_uw_df$CE_retama[1])`/`r pct(metrics_uw_df$CE_retama[2])`
  y omisión (retama no detectada) ~`r pct(metrics_uw_df$OE_retama[1])`/`r pct(metrics_uw_df$OE_retama[2])`
  (2017/2025).
- **No-retama lejano (S3):** comisión = **0%** en ambos años en la muestra — respalda el
  supuesto de diseño de que fuera del entorno de la retama el mapa prácticamente no confunde.
- **Concordancia inter-observador (kappa):** `r num3(kappa_df$kappa[1])` (2017) y
  `r num3(kappa_df$kappa[2])` (2025) sobre los puntos con doble validación.

> **Provisorio.** La carga de validación está incompleta (Lican y Jaime a mitad de camino;
> los ~100 puntos recién transferidos a Sofi todavía no bajados) y las métricas son **crudas**
> (sin ponderar por área). El estimador de Olofsson ponderado se activa al cargar los pesos
> Wᵢ (ver §6). Interpretar como una foto preliminar, no como los números finales del paper.

# Datos y método

```{r data-summary}
data.frame(
  Validador = VALIDATORS,
  `Filas cargadas` = sapply(VALIDATORS, function(v) sum(sheets$validator == v)),
  check.names = FALSE
) |> kable(caption = "Filas con clase cargada por validador (estado de la bajada).")
```

- **Puntos del muestreo (master key):** `r nrow(mk)` (S1 = `r sum(mk$stratum==1)`,
  S2 = `r sum(mk$stratum==2)`, S3 = `r sum(mk$stratum==3)`). Puntos con **doble validación**
  (estrato S1, pares): `r length(pair_pxids)`.
- **Etiqueta de referencia por (pxid, año):** validador único → su clase; par → consenso si
  coinciden, se **descarta** ese año si difieren; `confianza = 0` (no determinable) → se excluye.
  Los puntos de **un solo validador** (S2/S3 por diseño, o un par todavía a medio cargar) entran
  igual en todas las métricas de este reporte — matriz de confusión, near/far, Olofsson y las dos
  figuras de la §5 (con su banda marginal) — no solo los que tienen doble validación.
- **Etiqueta del mapa por año:** `m2017`/`m2025` del master key (0 = no-retama, 1 = retama).
- **near / far:** para el desglose del error de no-retama, *near* = S2 (+ S1 en su año
  "apagado", es decir píxeles mapa-retama que ese año son no-retama), *far* = S3.

```{r qc-table}
qc_show <- qc_df[, c("year", "n_usable", "n_disagree", "n_single_design",
                     "n_single_partial", "n_conf0_excluded")]
names(qc_show) <- c("Año", "N usable (entra en las métricas)", "Desacuerdos descartados",
                    "Un validador (por diseño, S2/S3)", "Un validador (par sin completar)",
                    "Excluidos por conf=0")
kable(qc_show, caption = "Control de calidad por año. \"N usable\" = puntos que entran en la matriz de confusión y las figuras (doble validación con acuerdo + validación única); no incluye los descartados por desacuerdo ni por conf=0.")
```

<!-- AGENT_INTERP:data -->
El estado de carga es asimétrico: Sofi aportó la mayor parte de las etiquetas
(`r sum(sheets$validator=="sofi")` filas, su lote original completo), mientras que Lican y
Jaime están a mitad de su lista. Es importante notar que **nadie utilizó `confianza = 0`**:
ante la duda, los evaluadores prefirieron asignar una clase con confianza baja (2–3) antes que
declarar el punto indeterminable, por lo que no se excluyó ninguna fila por ese criterio y la
incertidumbre queda registrada en el eje de confianza, no como faltante.

Vale aclarar la composición de "N usable": de los `r qc_df$n_usable[1]` puntos usables de 2017,
solo `r kappa_df$n_pairs[1] - kappa_df$split[1]` tienen **doble validación con acuerdo** (los que
arman la grilla de las figuras); el resto —
`r qc_df$n_single_design[1] + qc_df$n_single_partial[1]` puntos — tiene **un solo validador**,
sea por diseño (S2/S3, que están asignados a 1 de 3 validadores) o porque el segundo integrante
de un par S1 todavía no cargó su parte (`r qc_df$n_single_partial[1]` casos en 2017). Ambos casos
son indistinguibles en las métricas tabulares (matriz de confusión, near/far, Olofsson), pero en
las figuras de la §5 se muestran por separado, en la banda marginal "1 val.".

# Exactitud global y error de retama

```{r conf-tables, results='asis'}
for (yr in YEARS) {
  cc <- conf_by_year[[as.character(yr)]]
  cm <- data.frame(
    ` ` = c("**mapa: Retama**", "**mapa: No_retama**"),
    `ref: Retama`    = c(cc["TP"], cc["FN"]),
    `ref: No_retama` = c(cc["FP"], cc["TN"]),
    check.names = FALSE)
  cat(knitr::kable(cm, caption = sprintf("Matriz de confusión %d (conteo de muestras).", yr)),
      sep = "\n")
  cat("\n\n")
}
```

```{r metrics-table}
mt <- metrics_uw_df
disp <- data.frame(
  Métrica = c("Exactitud global (OA)",
              "Retama — comisión (CE)", "Retama — omisión (OE)",
              "Retama — user's acc. (UA)", "Retama — producer's acc. (PA)",
              "No-retama — comisión (CE)", "No-retama — omisión (OE)"),
  `2017` = c(pct(mt$OA[1]), pct(mt$CE_retama[1]), pct(mt$OE_retama[1]),
             pct(mt$UA_retama[1]), pct(mt$PA_retama[1]),
             pct(mt$CE_noret[1]), pct(mt$OE_noret[1])),
  `2025` = c(pct(mt$OA[2]), pct(mt$CE_retama[2]), pct(mt$OE_retama[2]),
             pct(mt$UA_retama[2]), pct(mt$PA_retama[2]),
             pct(mt$CE_noret[2]), pct(mt$OE_noret[2])),
  check.names = FALSE)
kable(disp, caption = "Métricas crudas (por conteo de muestras), por año.")
```

<!-- AGENT_INTERP:retama -->
El mapa clasifica bien en conjunto (OA ≈ 90–93%). Para la clase **retama**, los dos tipos de
error son **moderados y de magnitud parecida**: la **comisión** (píxeles mapeados como retama
que la foto-interpretación considera no-retama) ronda **12–17%**, y la **omisión** (retama según
la referencia que el mapa no marcó) **10–13%**. En 2017 domina levemente la comisión (16.6% vs 10.0% de
omisión): el modelo tiende a *sobre-marcar* algo de retama ese año. En 2025 los dos errores se
emparejan (12.5% comisión, 13.1% omisión). No hay un sesgo fuerte y sistemático hacia sobre- o
sub-estimar la retama, lo cual es deseable para comparar cobertura entre años.

# Error de no-retama: cercano (S2) vs lejano (S3)

```{r nearfar-table}
nf <- nearfar_df
nf_disp <- data.frame(
  Año  = nf$year,
  Zona = ifelse(nf$zone == "near", "near (S2 + S1 año apagado)", "far (S3)"),
  `n (muestras no-retama)` = nf$n,
  `Actual retama (FN)` = nf$FN,
  `Actual no-retama (TN)` = nf$TN,
  `Comisión no-retama` = pct(nf$CE_noret),
  check.names = FALSE)
kable(nf_disp, caption = "Comisión del no-retama desglosada por cercanía a la retama mapeada.")
```

<!-- AGENT_INTERP:nearfar -->
El resultado clave del diseño estratificado: **el error se concentra por completo en la zona
cercana**. En el fondo **lejano (S3)** la comisión del no-retama es **0% en ambos años**
(`r nf$TN[nf$zone=="far" & nf$year==2017]` de `r nf$n[nf$zone=="far" & nf$year==2017]` puntos
en 2017 y `r nf$TN[nf$zone=="far" & nf$year==2025]` de `r nf$n[nf$zone=="far" & nf$year==2025]`
en 2025 correctamente clasificados como no-retama): lejos de toda retama mapeada, el mapa
prácticamente no produce falsos no-retama ni falsos positivos. Esto **valida empíricamente el
supuesto** que motiva la variante *near-only* (`09vNear_`, retirada del pipeline publicado a
`legacy/gee_scripts_09vNear/` por falta de App de validación operativa): gastar puntos en S3
aporta poco.
En cambio, en la zona **cercana** la comisión del no-retama es ~6–7% (2017: 6.8%, 2025: 6.2%):
son píxeles de fondo, adyacentes a retama conocida, donde el mapa **omitió** retama que la
foto-interpretación sí ve (bordes de parche, retama incipiente, fragmentos sub-píxel). Es el
tipo de error esperable en el límite de la resolución de Sentinel-2 y en zonas semi-urbanizadas.

# Concordancia inter-observador y confianza

```{r kappa-table}
kd <- kappa_df
kd_disp <- data.frame(
  Año = kd$year,
  `Pares evaluados` = kd$n_pairs,
  `% acuerdo` = pct(kd$pct_agreement),
  Kappa = num3(kd$kappa),
  `Ambos retama` = kd$both_retama,
  `Split` = kd$split,
  `Ambos no-retama` = kd$both_noret,
  check.names = FALSE)
kable(kd_disp, caption = "Acuerdo entre los dos evaluadores (solo puntos S1 con doble validación).")
```

<!-- AGENT_INTERP:kappa -->
La concordancia entre observadores es **sustancial en 2017 (κ = `r num3(kappa_df$kappa[1])`,
`r pct(kappa_df$pct_agreement[1])` de acuerdo)** y baja a **moderada en 2025
(κ = `r num3(kappa_df$kappa[2])`, `r pct(kappa_df$pct_agreement[2])`)**. La caída es informativa:
los desacuerdos (*split*) casi se duplican (17 → 26) y los "ambos no-retama" crecen frente a los
"ambos retama". La causa aparece en las observaciones de los propios validadores —repetidamente
anotan *"no hay imagen de alta resolución para 2025"*—: al degradarse la evidencia de alta
resolución hacia el final de la serie, 2025 es intrínsecamente más difícil de foto-interpretar,
y esa dificultad se traslada tanto al acuerdo inter-observador como (probablemente) al error del
mapa.

## Terminología {-}

> Recordatorio, como en todo el reporte: el **valor de referencia** es el que asignan los
> validadores; el **mapa** es lo que se evalúa. Vale también para la banda marginal de las dos
> figuras siguientes, donde el "voto" es la etiqueta de un único validador.

## Distribución conjunta de la confianza (Figura 1)

Como la confianza toma solo 10 valores discretos por evaluador, el par (A, B) vive en una
**grilla de 10 × 10**, y una nube de puntos superpone decenas de observaciones sobre el mismo
nodo. Las dos figuras que siguen reemplazan al *scatter* por esa grilla: la Figura 1 muestra
**cuánta masa** cae en cada combinación de confianzas, y la Figura 2 abre cada nodo para mostrar
**qué pasó** ahí (voto de la referencia × clase del mapa).

Ambas figuras cubren **todos los puntos usables**, no solo los que tienen doble validación: los
puntos con un solo validador (la mayoría de S2/S3 por diseño, más algún par S1 todavía a medio
cargar) no tienen un par (A, B) — tienen una sola confianza — así que se muestran en una **banda
marginal** separada debajo de la grilla ("1 val."), con la misma lógica de lectura pero indexada
por esa única confianza.

```{r lattice-numbers, include=FALSE}
lat <- lapply(as.character(YEARS), function(y) {
  b <- bubble_tabs[[y]]; v <- votegrid_tabs[[y]]
  bp <- b[b$region == "pair", ]; bs <- b[b$region == "single", ]
  vp <- v[v$region == "pair", ]; vs <- v[v$region == "single", ]
  n  <- sum(bp$n); ns <- sum(bs$n)
  st  <- tapply(vp$n, vp$status, sum)
  sts <- tapply(vs$n, vs$status, sum)
  list(n = n, ns = ns, occ = sum(bp$n > 0),
       hi = 100 * sum(bp$n[bp$A >= 8 & bp$B >= 8]) / n,
       lo = 100 * sum(bp$n[bp$A <= 5 & bp$B <= 5]) / n,
       ok = 100 * st[["correct"]] / n, bad = 100 * st[["incorrect"]] / n,
       sp = 100 * st[["split"]] / n,
       ok_s  = 100 * ifelse(is.na(sts[["correct"]]), 0, sts[["correct"]]) / ns,
       bad_s = 100 * ifelse(is.na(sts[["incorrect"]]), 0, sts[["incorrect"]]) / ns)
})
names(lat) <- as.character(YEARS)
p1 <- function(x) formatC(x, format = "f", digits = 1)
```

```{r bubble-2017, fig.width=9, fig.height=7.3, fig.cap="Figura 1a — Distribución conjunta de la confianza de los dos evaluadores, 2017 (grilla) y de los puntos con un solo validador (banda '1 val.'). Cada región normalizada contra su propio total."}
print(bubble_plots[["2017"]])
```

```{r bubble-2025, fig.width=9, fig.height=7.3, fig.cap="Figura 1b — Distribución conjunta de la confianza, 2025 (grilla + banda)."}
print(bubble_plots[["2025"]])
```

En la **grilla** (pares), la masa está fuertemente concentrada en la **esquina de alta
confianza**: en 2017, **`r p1(lat[["2017"]]$hi)`%** de los pares tienen ambos evaluadores en
8–10, contra apenas `r p1(lat[["2017"]]$lo)`% con ambos en ≤5; solo `r lat[["2017"]]$occ` de las
100 combinaciones posibles llegan a ocuparse. En **2025 esa concentración se afloja**
(`r p1(lat[["2025"]]$hi)`% con ambos ≥8, contra `r p1(lat[["2017"]]$hi)`% en 2017): la nube se
corre hacia confianzas medias. Es la misma señal que da el kappa, vista ahora sobre el eje de
*certeza declarada* en vez del de *acuerdo*, y apunta a lo mismo — 2025 se interpretó con menos
evidencia disponible. La grilla también muestra que la confianza es **simétrica** (la nube se
alinea sobre la diagonal): cuando un punto es difícil, tiende a serlo para los dos, lo que
respalda tratar la confianza baja como propiedad del punto y no del evaluador.

En la **banda** (`r lat[["2017"]]$ns` puntos de un solo validador en 2017,
`r lat[["2025"]]$ns` en 2025 — casi 3,5 veces más puntos que en la grilla), la masa también se
concentra en confianza 9–10, y con más fuerza que en la grilla: son en su mayoría puntos S2/S3,
fondo no-retama lejos del límite de la mancha, donde un solo validador ya está seguro. Esto es
consistente con el diseño de muestreo: S2/S3 se asignaron a un único validador precisamente
porque, a priori, esos puntos son menos ambiguos que el borde de la mancha (S1), que por eso
recibe doble validación.

## Voto de la referencia contra la clase del mapa (Figura 2)

```{r votegrid-2017, fig.width=11, fig.height=10.5, fig.cap="Figura 2a — Voto de la referencia (filas) contra la clase del mapa (columnas) en cada combinación de confianzas, 2017 (grilla) y por confianza única (banda '1 val.'). Los 6 valores de cada bloque suman 100%; el tamaño del número es el n absoluto de la celda."}
print(votegrid_plots[["2017"]])
```

```{r votegrid-2025, fig.width=11, fig.height=10.5, fig.cap="Figura 2b — Voto de la referencia contra la clase del mapa por combinación de confianzas, 2025 (grilla + banda)."}
print(votegrid_plots[["2025"]])
```

Cada nodo de la grilla se abre en **6 celdas**: las filas agrupan el voto conjunto de los dos
validadores (arriba *ambos Retama*, al medio *1 vs 1*, abajo *ambos No_retama*) y las columnas,
la clase que asigna el mapa (izquierda Retama, derecha No_retama). El número es el porcentaje
**dentro de ese bloque**, y su tamaño, cuántos puntos lo sostienen — un "100" diminuto es un solo
punto, no una tendencia. La **banda inferior** reutiliza la misma geometría para los puntos de un
solo validador: la fila del medio ("1 vs 1") queda **vacía por construcción** — no hay desacuerdo
posible con un solo observador —, así que ahí el bloque solo puede tener celdas azules o rojas.

Leído así, el patrón dominante es que **los aciertos (azul) se acumulan arriba a la derecha de la
grilla**, es decir donde ambos evaluadores declararon alta confianza: en 2017 el
`r p1(lat[["2017"]]$ok)`% de los pares cae en celdas de acuerdo mapa–referencia, y la confianza
media de quienes acertaron (≈ `r num3(mean(pair_df$x[pair_df$year==2017 & pair_df$vote!="split" & ((pair_df$vote=="both_retama")==(pair_df$map==1))]))`)
supera a la de los casos donde el mapa se equivoca
(≈ `r num3(mean(pair_df$x[pair_df$year==2017 & pair_df$vote!="split" & ((pair_df$vote=="both_retama")!=(pair_df$map==1))]))`).
**Los errores del mapa (rojo) no se distribuyen al azar sobre la grilla**: aparecen sobre todo en
bloques de confianza intermedia, donde la escena es ambigua también para los humanos — y unos
pocos, más preocupantes, en bloques 9–10 donde ambos validadores estaban seguros de contradecir al
mapa. Esos últimos son los candidatos naturales a inspección visual dirigida.

La comparación entre años es directa: los errores rojos bajan de `r p1(lat[["2017"]]$bad)`% a
`r p1(lat[["2025"]]$bad)`% del total, pero el gris (*1 vs 1*, sin consenso) sube de
`r p1(lat[["2017"]]$sp)`% a `r p1(lat[["2025"]]$sp)`%. Conviene no leer esa mejora aparente como
un mapa más exacto en 2025: **parte del error simplemente migró a la categoría "sin consenso"**,
que se descarta de la matriz de confusión. Con menos evidencia de alta resolución, los casos que
en 2017 se resolvían como un desacuerdo claro contra el mapa, en 2025 se resuelven como un
desacuerdo entre humanos.

En la **banda**, el mapa acierta con más frecuencia que en la grilla:
`r p1(lat[["2017"]]$ok_s)`% de los puntos de un solo validador coinciden con el mapa en 2017
(`r p1(lat[["2025"]]$ok_s)`% en 2025), contra `r p1(lat[["2017"]]$ok)`% / `r p1(lat[["2025"]]$ok)`%
en la grilla par-validada. Tiene sentido con lo anterior: la banda es sobre todo fondo lejos del
borde de la mancha, donde tanto el mapa como el validador único suelen coincidir en "no-retama"
con alta confianza; los desacuerdos de la banda (rojo) son minoría y se concentran, igual que en
la grilla, en confianzas intermedias.

> El *scatter* original (un punto por pxid-año, con flechas 2017→2025) se sigue exportando a
> `analysis/09v_pairConfidence_scatter.png` para consulta puntual del recorrido de un mismo píxel
> entre años; las dos figuras de grilla lo reemplazan en este reporte.

# Estimador de Olofsson (ponderado por área)

```{r olofsson, results='asis'}
if (!is.null(olofsson_df)) {
  o <- olofsson_df
  od <- data.frame(
    Año = o$year,
    `OA (IC95%)` = sprintf("%s [%s, %s]", pct(o$OA), pct(o$OA_lo), pct(o$OA_hi)),
    `CE retama` = pct(o$CE_retama), `OE retama` = pct(o$OE_retama),
    `UA retama (IC95%)` = sprintf("%s [%s, %s]", pct(o$UA_retama), pct(o$UA_retama_lo), pct(o$UA_retama_hi)),
    `PA retama (IC95%)` = sprintf("%s [%s, %s]", pct(o$PA_retama), pct(o$PA_retama_lo), pct(o$PA_retama_hi)),
    check.names = FALSE)
  cat(knitr::kable(od, caption = "Estimador estratificado de Olofsson (ponderado por área)."), sep = "\n")
  cat("\n\n")
  if (!is.null(olofsson_area_df)) {
    ad <- data.frame(Año = olofsson_area_df$year,
      `Proporción de área con retama (IC95%)` = sprintf("%s [%s, %s]",
        pct(olofsson_area_df$area_prop_retama), pct(olofsson_area_df$area_lo), pct(olofsson_area_df$area_hi)),
      check.names = FALSE)
    cat(knitr::kable(ad, caption = "Área estimada de retama."), sep = "\n")
  }
} else {
  cat("> **Pendiente.** Los pesos de área **Wᵢ** no están cargados en `09v_valAnalysis_compute.R`",
      "(`Wi <- c(S1=NA, S2=NA, S3=NA)`), así que el estimador ponderado no se calculó todavía.",
      "Pegá los tres valores que imprime `09v_valGenerator.js` (sección 5, *\"Wi ... suma~1\"*)",
      "en la consola de GEE y volvé a renderizar: se completa automáticamente esta sección con",
      "OA / UA / PA con intervalos de confianza y el área estimada de retama por año.\n")
}
```

<!-- AGENT_INTERP:olofsson -->
Como referencia para cuando se carguen los Wᵢ: la ponderación por área **subirá** la OA respecto
de la cruda. El estrato lejano S3 ocupa la mayor parte del territorio pero está poco muestreado
(`r sum(mk$stratum==3)` puntos) y tiene error ~0; al pesarlo por su área real, su exactitud casi
perfecta domina el promedio. La UA/PA de retama, en cambio, dependen sobre todo de S1 y cambiarán
poco. Los intervalos de confianza serán más informativos que el punto crudo para el paper.

# Limitaciones

- **Métricas crudas, no ponderadas por área** (Olofsson pendiente de los Wᵢ). Los números de
  arriba tratan cada muestra por igual y no reflejan todavía la exactitud a escala de todo el ROI.
- **Validación incompleta:** Lican `r sum(sheets$validator=="lican")` y Jaime
  `r sum(sheets$validator=="jaime")` filas cargadas (de ~390 cada uno); Sofi
  `r sum(sheets$validator=="sofi")` (su lote original). Los ~100 puntos transferidos a Sofi el
  2026-07-27 aún no se bajaron (quedaron fuera por el truncado de la planilla más grande). Los
  pares con ambos observadores cargados son `r kappa_df$n_pairs[1]` por año, no los
  `r length(pair_pxids)` totales.
- **Desacuerdos descartados:** `r qc_df$n_disagree[1]` (2017) y `r qc_df$n_disagree[2]` (2025)
  pares se excluyeron de la matriz por no haber consenso.
- **Dominio near/far:** la omisión del no-retama en *far* es 0 por construcción del estrato
  (S3 nunca es mapa-retama), no un resultado empírico.
- **Fuente de verdad de los pares:** la asignación de validadores sale de la columna
  `validators` del master key (ya refleja el rebalanceo del 2026-07-27), no del round-robin
  original.
- **La banda "1 val." de las Figuras 1 y 2 mezcla dos orígenes distintos:** puntos S2/S3
  asignados a un solo validador *por diseño* (`r qc_df$n_single_design[1]`, año 2017) y puntos S1
  con par asignado donde *todavía falta cargar* al segundo validador (`r qc_df$n_single_partial[1]`,
  año 2017 — desaparecerán de la banda y pasarán a la grilla a medida que se complete la carga).
  La figura no los distingue visualmente; la tabla de QC (§2) sí.

---

<small>Generado por `09v_valAnalysis.Rmd` + `09v_valAnalysis_compute.R`. Tablas y figuras
crudas exportadas en `validation/analysis/`.</small>
