---
title: "Validación independiente del mapa de retama — resumen"
subtitle: "Métricas 2017 y 2025 (versión condensada)"
date: "`r format(Sys.Date())`"
output:
  html_document:
    toc: true
    toc_float: true
    number_sections: true
    df_print: kable
    theme: flatly
---

```{r setup, include=FALSE}
knitr::opts_chunk$set(echo = FALSE, message = FALSE, warning = FALSE,
                      fig.align = "center")
source(file.path("D:/Lican/uni/Investigacion/Colaboraciones_y_ayudas/Retamap",
                 "gee_scripts", "09v_valAnalysis_compute.R"))
library(knitr)
pct  <- function(x) ifelse(is.na(x), "\u2014", sprintf("%.1f%%", 100 * as.numeric(x)))
num3 <- function(x) ifelse(is.na(x), "\u2014", formatC(as.numeric(x), format = "f", digits = 3))
num4 <- function(x) ifelse(is.na(x), "\u2014", formatC(as.numeric(x), format = "f", digits = 4))
pctci <- function(e, lo, hi) ifelse(is.na(e), "\u2014",
  sprintf("%.1f%% [%.1f, %.1f]", 100*as.numeric(e), 100*as.numeric(lo), 100*as.numeric(hi)))
ci_of <- function(metric, yr) {
  r <- metrics_ci_df[metrics_ci_df$metric == metric & metrics_ci_df$year == yr, ]
  if (!nrow(r)) return("\u2014")
  pctci(r$est, r$lo, r$hi)
}
hanum <- function(x) formatC(round(as.numeric(x)), format = "d", big.mark = " ")
haci  <- function(e, lo, hi) sprintf("%s ha [%s, %s]", hanum(e), hanum(lo), hanum(hi))
o17 <- olofsson_df[olofsson_df$year == 2017, ]; o25 <- olofsson_df[olofsson_df$year == 2025, ]
a17 <- olofsson_area_df[olofsson_area_df$year == 2017, ]
a25 <- olofsson_area_df[olofsson_area_df$year == 2025, ]
ps17 <- perstratum[["2017"]]; ps25 <- perstratum[["2025"]]
fn_s2_17 <- ps17$FN[ps17$stratum == 2]; fn_s2_25 <- ps25$FN[ps25$stratum == 2]
d17 <- design_df[design_df$year == 2017, ]
n_s1_17 <- d17$n_loaded[d17$stratum == 1]; n_s2_17 <- d17$n_loaded[d17$stratum == 2]
ha_per_pt_s1 <- AREA_M2[["S1"]] / 1e4 / n_s1_17
ha_per_pt_s2 <- AREA_M2[["S2"]] / 1e4 / n_s2_17
q17 <- qc_df[qc_df$year == 2017, ]; q25 <- qc_df[qc_df$year == 2025, ]
# Lican's pending lot, split by stratum (S1 points are paired, S2/S3 are his alone)
lic_asg    <- vapply(mk_val, function(x) "lican" %in% x, TRUE)[mk$pxid]
lic_loaded <- sheets$pxid[sheets$validator == "lican"]
lic_pend   <- lic_asg & !(mk$pxid %in% lic_loaded)
pend_s1    <- sum(lic_pend & mk$stratum == 1)
pend_rest  <- sum(lic_pend & mk$stratum > 1)
r17 <- recovery_df[recovery_df$year == 2017, ]; r25 <- recovery_df[recovery_df$year == 2025, ]
l17 <- lowconf_df[lowconf_df$year == 2017, ]; l25 <- lowconf_df[lowconf_df$year == 2025, ]
```

# Diseño y cómo leer los números

Se evalúa el mapa final `08_RF2_prediction` en **2017 y 2025** contra una **referencia
independiente**: foto-interpretación humana de 3 validadores sobre imágenes de alta resolución y
series espectrales, sin ver la predicción del mapa. El **mapa es lo evaluado**; cuando mapa y
referencia difieren, el error se le atribuye al mapa.

## Los tres estratos

El muestreo se estratifica **por el propio mapa** (Olofsson et al. 2014). Los tres estratos
particionan toda el área válida del ROI (tierra firme, sin agua ni cotas > 1100 m):

| Estrato | Condición exacta del píxel | n sorteado | Área | Wᵢ |
|---|---|---|---|---|
| **S1** — mapa-retama | clase retama en el mapa final de **2017 y/o 2025** (basta uno de los dos años; los otros 7 años de la serie no intervienen) | `r sum(mk$stratum==1)` | `r hanum(AREA_M2[["S1"]]/1e4)` ha | `r pct(Wi[["S1"]])` |
| **S2** — fondo cercano | **no** es S1 y tiene algún píxel S1 a ≤ 500 m (ventana cuadrada de 1 km de lado, `focal_max`) | `r sum(mk$stratum==2)` | `r hanum(AREA_M2[["S2"]]/1e4)` ha | `r pct(Wi[["S2"]])` |
| **S3** — fondo lejano | todo el resto del área válida | `r sum(mk$stratum==3)` | `r hanum(AREA_M2[["S3"]]/1e4)` ha | `r pct(Wi[["S3"]])` |

Dentro de cada estrato los puntos se sortearon al azar con ~500 m de separación mínima. S1 se
asignó a **2 validadores** (es donde se juega la exactitud del mapa) y S2/S3 a **1**.

> **Áreas y pesos corregidos el 2026-08-11.** Las versiones previas de este reporte usaban
> áreas medidas a 100 m de resolución, que inflaban S1 a 5518 ha (factor 4,4). El mapa final es
> un ráster *presence-only* —el fondo es *nodata*, no 0—, así que al medirlo a escala gruesa
> Earth Engine lo lee desde su pirámide y un solo píxel de 10 m pinta la celda entera. Las áreas
> de arriba se midieron a 10 m en UTM19S, la misma grilla en la que se sortearon los puntos, como
> exige Olofsson. **Los puntos, sus estratos y las etiquetas no cambiaron**: la corrección afecta
> únicamente a las métricas ponderadas y al área. Diagnóstico completo en `13_areaAudit.js`.

## Cómo se construye la etiqueta de referencia

Por cada punto y año, a partir de los validadores que el master key le asigna:

1. **Un validador** → su etiqueta.
2. **Dos validadores que coinciden** → esa etiqueta.
3. **Dos que difieren** → se resuelve a favor del claramente más seguro (criterio de *odds ratio*
   de las confianzas, §5); si están igual de seguros, el punto se descarta ese año.
4. Se descarta el punto si **nadie superó confianza `r MIN_CONF`** (o si declararon
   confianza 0 = "no determinable", que nadie usó).

## Las métricas de exactitud

Todas salen de la matriz de confusión, que cruza la clase del **mapa** con la de la
**referencia** para una clase dada (acá, retama):

- **Exactitud global (OA)** — proporción de puntos donde mapa y referencia coinciden, sumando
  ambas clases. Es una sola cifra para todo el mapa.
- **User's accuracy (UA)** — de todo lo que el mapa marcó como retama, qué fracción **es** retama.
  Responde: *"si el mapa dice retama, ¿cuánto puedo confiar?"*.
- **Error de comisión (CE)** — su complemento: retama de más, píxeles marcados que no lo son
  <span style="color:#999">(CE = 100 − UA)</span>.
- **Producer's accuracy (PA)** — de toda la retama que existe según la referencia, qué fracción
  **detectó** el mapa. Responde: *"¿cuánta retama se me escapa?"*.
- **Error de omisión (OE)** — su complemento: retama que el mapa no marcó
  <span style="color:#999">(OE = 100 − PA)</span>.

Cada clase tiene su propio par UA/PA: la comisión de retama y la omisión de no-retama son el mismo
conjunto de píxeles visto desde los dos lados, y viceversa.

## Crudo vs ponderado por área

Cada punto muestreado **representa una superficie distinta** según su estrato: hay
`r n_s1_17` puntos cargados sobre `r hanum(AREA_M2[["S1"]]/1e4)` ha de S1
(≈ `r hanum(ha_per_pt_s1)` ha por punto) y `r n_s2_17` sobre
`r hanum(AREA_M2[["S2"]]/1e4)` ha de S2 (≈ `r hanum(ha_per_pt_s2)` ha por punto, unas
`r round(ha_per_pt_s2/ha_per_pt_s1)` veces más).

- Las **métricas crudas** cuentan cada punto igual: describen *la muestra tal como se sorteó*.
- Las **métricas ponderadas** (estimador de Olofsson) pesan cada estrato por su superficie Wᵢ:
  son las que valen *para el territorio*.

Esto se nota sobre todo en la **omisión de retama**: un error en S2 pesa
~`r round(ha_per_pt_s2/ha_per_pt_s1)` veces más que uno en S1.

En la **exactitud global** el efecto va en la dirección opuesta: S3 es el
`r pct(Wi[["S3"]])` del área y no tiene un solo error, así que arrastra la OA ponderada hacia
~100% sin decir nada sobre la retama. Por eso abajo se reportan tres OA: la **cruda**, la
**ponderada de todo el ROI** y la **ponderada restringida a S1∪S2** (el territorio donde el mapa
realmente tiene que decidir).

## Los intervalos de confianza

- **IC de Wilson (métricas crudas):** cada métrica cruda es "k aciertos sobre n ensayos", es
  decir una proporción binomial. El intervalo de Wilson es el intervalo al 95% para esa
  proporción; a diferencia de la aproximación normal habitual nunca se sale de [0, 1] y sigue
  dando una cota superior útil cuando k = 0 (p. ej. 0 errores en 105 puntos no es "0% seguro",
  sino "menos de ~3,5%"). Supone muestreo simple: no incorpora la estratificación.
- **IC ponderados (Olofsson):** salen de la varianza estratificada, y para cocientes como UA/PA
  del *delta method* (eqs. 5–14 de Olofsson et al. 2014).

## Kappa inter-observador

Sobre los puntos de S1 con dos validadores se calcula el **kappa de Cohen**: mide cuánto
coinciden los dos observadores *por encima de lo que coincidirían por azar* dado cuán seguido usa
cada uno cada clase. 1 = acuerdo perfecto, 0 = el que se esperaría al azar; en foto-interpretación
0,4–0,6 se lee como concordancia moderada. No mide la calidad del mapa sino **la dificultad de la
tarea de referencia**: un kappa bajo avisa que una fracción de los puntos es genuinamente ambigua.

## Estado de la carga

```{r carga}
asg <- sapply(VALIDATORS, function(v) sum(vapply(mk_val, function(x) v %in% x, TRUE)))
car <- sapply(VALIDATORS, function(v) sum(sheets$validator == v))
kable(data.frame(Validador = VALIDATORS, Asignados = asg, Cargados = car,
                 `%` = pct(car/asg), check.names = FALSE, row.names = NULL),
      caption = "Filas con clase cargada por validador.")
```

Sofi y Jaime terminaron; Lican cargó `r car[["lican"]]` de `r asg[["lican"]]`. Su lote pendiente
se reparte así, y **no se pierde de la misma manera**:

- **`r pend_s1` puntos de S1**: son puntos **par-validados**, así que su compañero (Sofi o Jaime)
  ya los etiquetó. Entran igual en todas las métricas con esa única etiqueta
  (`r q17$n_single_partial` casos en 2017, la fila *"1 validador (par sin completar)"* de la tabla
  de QC). Lo que falta no es el punto sino la **segunda opinión**: no aportan al kappa ni pueden
  resolverse por consenso.
- **`r pend_rest` puntos de S2/S3**: están asignados **solo** a Lican, así que quedan sin ninguna
  etiqueta y salen del análisis. Por eso S2 aporta `r n_s2_17`/`r sum(mk$stratum==2)` puntos y S3
  `r d17$n_loaded[d17$stratum==3]`/`r sum(mk$stratum==3)`.

Es decir: la carga faltante **no reduce casi la cobertura de S1** (sigue en
`r n_s1_17`/`r sum(mk$stratum==1)` puntos con al menos una etiqueta), pero sí reduce el número de
pares disponibles para el kappa y para el criterio de consenso.

# Resultados principales

- **Comisión de retama** (píxeles mapeados como retama que no lo son):
  `r pctci(o17$CE_retama, o17$CE_retama_lo, o17$CE_retama_hi)` en 2017 y
  `r pctci(o25$CE_retama, o25$CE_retama_lo, o25$CE_retama_hi)` en 2025 (ponderada; casi idéntica a
  la cruda, porque toda la retama mapeada vive en S1).
- **Omisión de retama** (retama que el mapa no marcó):
  `r pctci(o17$OE_retama, o17$OE_retama_lo, o17$OE_retama_hi)` en 2017 y
  `r pctci(o25$OE_retama, o25$OE_retama_lo, o25$OE_retama_hi)` en 2025 ponderada, contra
  `r ci_of("OE_retama", 2017)` y `r ci_of("OE_retama", 2025)` cruda. Lo que el mapa marca es
  mayormente retama de verdad, pero es solo una fracción de la que hay: la omisión vive casi
  entera en S2, donde la retama es dispersa o incipiente y cada punto muestreado representa
  ~`r round(ha_per_pt_s2/ha_per_pt_s1)` veces más superficie.
- **Área de retama:** la referencia estima
  `r haci(a17$area_ha, a17$area_ha_lo, a17$area_ha_hi)` en 2017 y
  `r haci(a25$area_ha, a25$area_ha_lo, a25$area_ha_hi)` en 2025 (sobre
  `r hanum(TOTAL_HA)` ha de área válida) — **indistinguibles entre sí**. El mapa, en cambio,
  marca `r haci(a17$area_map_ha, a17$area_map_ha_lo, a17$area_map_ha_hi)` y
  `r haci(a25$area_map_ha, a25$area_map_ha_lo, a25$area_map_ha_hi)`: la brecha entre ambas
  cifras **es** la omisión, y es la razón por la que no deben confundirse.
- **Exactitud global**, en sus tres lecturas (2017):
  `r ci_of("OA", 2017)` cruda · `r pctci(o17$OA_near, o17$OA_near_lo, o17$OA_near_hi)` ponderada
  restringida a S1∪S2 · `r pctci(o17$OA, o17$OA_lo, o17$OA_hi)` ponderada de todo el ROI. La
  última es tan alta porque el `r pct(Wi[["S3"]])` del ROI es fondo lejano sin errores: es correcta
  como estimación del ROI, pero el número que describe el desempeño del mapa es el de S1∪S2.
- **Fondo lejano (S3):** comisión **0%** en ambos años (`r ci_of("CE_noret_far", 2017)`); el dato
  descarta una comisión mayor a ~3,5%, no cualquier comisión.
- **Kappa inter-observador:** `r num3(kappa_df$kappa[1])` en 2017 (sobre
  `r kappa_df$n_pairs[1]` pares) y `r num3(kappa_df$kappa[2])` en 2025
  (`r kappa_df$n_pairs[2]` pares).

# Métricas crudas

```{r qc-table}
qc_show <- qc_df[, c("year", "n_usable", "n_recovered", "n_disagree", "n_lowconf",
                     "n_single_design", "n_single_partial")]
names(qc_show) <- c("Año", "N usable", "Desacuerdos recuperados", "Desacuerdos descartados",
                    "Excluidos por confianza baja",
                    "1 validador (diseño)", "1 validador (par sin completar)")
kable(qc_show, row.names = FALSE, caption = "Puntos que entran en las métricas, por año.")
```

```{r conf-tables, results='asis'}
for (yr in YEARS) {
  cc <- conf_by_year[[as.character(yr)]]
  lab <- function(v, tag) sprintf("%d (%s)", cc[[v]], tag)
  cm <- data.frame(
    ` ` = c("**mapa: Retama**", "**mapa: No_retama**"),
    `ref: Retama`    = c(lab("TP", "TP"), lab("FN", "FN")),
    `ref: No_retama` = c(lab("FP", "FP"), lab("TN", "TN")),
    check.names = FALSE)
  cat(knitr::kable(cm, row.names = FALSE,
                   caption = sprintf("Matriz de confusión %d.", yr)), sep = "\n")
  cat("\n\n")
}
```

```{r metrics-table}
MET <- c(OA = "Exactitud global (OA)",
         CE_retama = "Retama — comisión (CE)",  OE_retama = "Retama — omisión (OE)",
         UA_retama = "Retama — user's acc. (UA)", PA_retama = "Retama — producer's acc. (PA)",
         CE_noret  = "No-retama — comisión (CE)", OE_noret = "No-retama — omisión (OE)")
disp <- data.frame(
  Métrica = unname(MET),
  `n` = sapply(names(MET), function(m)
        metrics_ci_df$n[metrics_ci_df$metric == m & metrics_ci_df$year == YEARS[1]]),
  `2017 (IC95%)` = sapply(names(MET), ci_of, yr = YEARS[1]),
  `2025 (IC95%)` = sapply(names(MET), ci_of, yr = YEARS[2]),
  check.names = FALSE, row.names = NULL)
kable(disp, caption = "Métricas crudas con IC de Wilson 95%. n es el denominador en 2017 (varía según la métrica).")
```

Comisión y omisión de retama son del mismo orden y sus intervalos se solapan: la muestra **no
sostiene** un sesgo hacia sobre- o sub-marcar.

## ¿Dónde se equivoca el "no-retama" del mapa? Cerca vs lejos

Acá se miran **solo los píxeles que el mapa clasificó como no-retama** y se los parte en dos
zonas: **cerca** de la retama mapeada (estratos S1 y S2) y **lejos** (S3). De esos píxeles, los
que la referencia dice que sí eran retama (FN) son el **error de comisión del no-retama** — el
mismo conjunto que la omisión de retama, visto desde el lado del mapa. Es decir: la tabla no
mide falsos positivos de retama, mide **dónde se le escapa la retama al mapa**.

```{r nearfar-table}
nf <- nearfar_df
nf_disp <- data.frame(
  Año  = nf$year,
  Zona = ifelse(nf$zone == "near", "cerca (S1 + S2)", "lejos (S3)"),
  `Píxeles mapa = No_retama` = nf$n,
  `…que sí eran retama (FN)` = nf$FN,
  `…correctos (TN)` = nf$TN,
  `Comisión del no-retama (IC95%)` = mapply(function(z, y)
      ci_of(if (z == "near") "CE_noret_near" else "CE_noret_far", y), nf$zone, nf$year),
  check.names = FALSE, row.names = NULL)
kable(nf_disp, caption = "Entre los píxeles que el mapa llamó no-retama, cuántos eran realmente retama, según la cercanía a la retama mapeada.")
```

La retama que el mapa se pierde está **toda en la zona cercana**
(`r ci_of("CE_noret_near", 2017)` en 2017): son bordes de parche, retama incipiente o fragmentos
sub-píxel junto a manchas ya detectadas. En el fondo lejano no hay un solo caso
(`r ci_of("CE_noret_far", 2017)`, es decir: el dato descarta un error mayor a ~3,5%, no cualquier
error). Los intervalos de las dos zonas **no se solapan** en ningún año: el contraste que
justifica la estratificación está respaldado.

# Estimador de Olofsson (ponderado por área)

```{r olofsson, results='asis'}
o <- olofsson_df
od <- data.frame(
  Año = o$year,
  `OA S1+S2 (IC95%)`  = pctci(o$OA_near, o$OA_near_lo, o$OA_near_hi),
  `OA ROI (IC95%)`    = pctci(o$OA, o$OA_lo, o$OA_hi),
  `UA retama (IC95%)` = pctci(o$UA_retama, o$UA_retama_lo, o$UA_retama_hi),
  `PA retama (IC95%)` = pctci(o$PA_retama, o$PA_retama_lo, o$PA_retama_hi),
  `CE retama (IC95%)` = pctci(o$CE_retama, o$CE_retama_lo, o$CE_retama_hi),
  `OE retama (IC95%)` = pctci(o$OE_retama, o$OE_retama_lo, o$OE_retama_hi),
  check.names = FALSE, row.names = NULL)
cat(knitr::kable(od, caption = "Ponderado por área. \"OA S1+S2\" renormaliza los pesos dentro del dominio cercano (excluye el fondo lejano)."), sep = "\n")
cat("\n\n")
a <- olofsson_area_df
ad <- data.frame(Año = a$year,
  `Área real de retama (IC95%)` = mapply(haci, a$area_ha, a$area_ha_lo, a$area_ha_hi),
  `Área que marca el mapa (IC95%)` = mapply(haci, a$area_map_ha, a$area_map_ha_lo, a$area_map_ha_hi),
  `% del ROI (real)` = pct(a$area_prop_retama),
  check.names = FALSE, row.names = NULL)
cat(knitr::kable(ad, caption = "Dos cantidades distintas: la superficie de retama que la referencia dice que existe (corregida por sesgo) y la superficie que el mapa efectivamente marca."), sep = "\n")
```

Las dos columnas responden preguntas distintas y **no** son intercambiables. La primera estima
**cuánta retama hay** — es el estimador de Olofsson sobre la etiqueta de referencia, así que
corrige tanto la comisión como la omisión del mapa. La segunda estima **cuánta retama dibuja el
mapa**, y es la que se compara con un conteo de píxeles.

Esa segunda columna sirve además como control externo del diseño: la integración directa del
área de los píxeles sobre todo el ROI (`13_areaAudit.js` §3, en UTM19S a 10 m) da
**922 ha en 2017** y **723 ha en 2025**, ambas dentro del IC estimado desde los
`r sum(mk$stratum %in% 1:3)` puntos. Dos rutas independientes —una muestral, una censal—
coinciden.

La brecha entre ambas columnas es la omisión: el mapa marca menos superficie de la que hay.

La comisión casi no cambia al ponderar. La **omisión sí se duplica**, por el mecanismo explicado
en §1: los `r fn_s2_17` puntos de S2 con retama omitida (2017) y `r fn_s2_25` (2025) representan
cada uno ~`r round(ha_per_pt_s2/ha_per_pt_s1)` veces más superficie que un punto de S1.

# Concordancia entre validadores y tratamiento de los desacuerdos

```{r kappa-table}
kd <- kappa_df
kable(data.frame(
  Año = kd$year, `Pares` = kd$n_pairs, `% acuerdo` = pct(kd$pct_agreement),
  Kappa = num3(kd$kappa), `Ambos retama` = kd$both_retama, `Split` = kd$split,
  `Ambos no-retama` = kd$both_noret, check.names = FALSE),
  caption = "Acuerdo entre los dos evaluadores (puntos S1 con doble validación cargada).")
```

Concordancia moderada (κ ≈ `r num3(kappa_df$kappa[1])`). 2025 tiene más desacuerdos
(`r kappa_df$split[2]` contra `r kappa_df$split[1]`): los validadores anotan repetidamente que no
hay imagen de alta resolución para ese año.

## Criterio para recuperar desacuerdos

Descartar todo desacuerdo desperdicia puntos: si un validador dijo "retama" con confianza 10 y el
otro "no retama" con confianza 3, hay información. Se lee la confianza como probabilidad
subjetiva **p = conf/11** (nunca exactamente 0 ni 1, así que las *odds* quedan finitas) y se compara
a los dos evaluadores por el **odds ratio** OR = odds_A / odds_B. Si
**OR ≥ `r OR_THRESHOLD`** se toma la etiqueta de A, si **OR ≤ 1/`r OR_THRESHOLD`** la de B, y solo
la franja intermedia —confianzas comparables, ambigüedad real— se descarta. Con este umbral, por
ejemplo, (10 vs 8) y (9 vs 7) se recuperan; (9 vs 8) y (8 vs 7) no.

Además se descarta todo punto donde **ningún** validador llegó a confianza `r MIN_CONF`
(en el punto de un solo evaluador, ese único valor): `r l17$n_lowconf` puntos en 2017 y
`r l25$n_lowconf` en 2025.

```{r or-lattice, fig.width=9.5, fig.height=7.2, fig.cap="Los dos años juntos (cada punto-año cuenta como una observación). El gris de fondo es la brecha de confianza entre los dos validadores, sin importar cuál de los dos es el más seguro; la línea punteada curva es la frontera de decisión (2x). El cuadro punteado abajo a la izquierda es la zona de exclusión por confianza baja, y la banda inferior son los puntos con un solo validador, ubicados por su única confianza."}
print(or_plot)
```

```{r rec-table}
kable(data.frame(
  Año = recovery_df$year,
  `Pares en desacuerdo` = recovery_df$n_split,
  Recuperados = recovery_df$n_recovered,
  Descartados = recovery_df$n_discarded,
  `% recuperado` = pct(recovery_df$pct_recovered),
  check.names = FALSE),
  caption = "Desacuerdos recuperados por el criterio de odds ratio.")
```

```{r rec-matrix}
mmat <- as.data.frame.matrix(recovery_mat)
mmat$`total tomadas` <- rowSums(mmat)
kable(mmat, caption = "Filas = validador cuya etiqueta se tomó; columnas = validador cuya etiqueta se descartó (ambos años). La diagonal es cero por construcción.")
```

```{r rec-bypair}
sp <- pair_df[pair_df$vote == "split", ]
sp$pareja <- paste(sp$vA, sp$vB, sep = " / ")
sp$res <- ifelse(sp$status == "recovered", "recuperado",
          ifelse(sp$status == "lowconf",  "excluido", "descartado"))
kable(as.data.frame.matrix(table(sp$pareja, sp$res)),
      caption = "Desacuerdos por pareja de validadores y desenlace (ambos años).")
```

El criterio recupera `r pct(sum(recovery_df$n_recovered)/sum(recovery_df$n_split))` de los
desacuerdos (`r r17$n_recovered`/`r r17$n_split` en 2017,
`r r25$n_recovered`/`r r25$n_split` en 2025). La matriz muestra **asimetría en el uso de la escala
de confianza**, no en el acierto: la etiqueta que prevalece es la de
`r rownames(recovery_mat)[which.max(rowSums(recovery_mat))]`
(`r max(rowSums(recovery_mat))` veces) y la que más cede es la de
`r colnames(recovery_mat)[which.max(colSums(recovery_mat))]`
(`r max(colSums(recovery_mat))`), lo que indica que declaran confianza alta con distinta
frecuencia. Conviene tenerlo presente: el criterio favorece sistemáticamente al validador más
generoso con su propia confianza. Son `r sum(recovery_mat)` punto-años resueltos así, sobre
`r q17$n_usable + q25$n_usable` usables.

# Precisión alcanzada vs. diseño

```{r design-table}
dd <- design_df
kable(data.frame(
  Año = dd$year, Estrato = dd$label,
  `n cargado / sorteado` = sprintf("%d / %d", dd$n_loaded, dd$n_drawn),
  `p correcto (asumido)` = sprintf("%s (%s)", num3(dd$obs_p_correct), num3(dd$exp_UA)),
  `SE objetivo` = num3(dd$target_SE),
  `SE alcanzado` = num4(dd$se_achieved),
  `n necesario al p real` = dd$n_required_at_obs_p,
  check.names = FALSE, row.names = NULL),
  caption = "Precisión por estrato frente al objetivo del diseño (SE = 0.02).")
```

Los tres estratos cumplen el objetivo; S1 quedó bien dimensionado y S2/S3 muy holgados (su
exactitud real es mucho mayor que la supuesta). **Pero eso optimiza la varianza de la OA**, que acá
es la métrica menos informativa: bajo el criterio que importa —la omisión de retama, con el
intervalo más ancho del reporte— S2 está **sub**-muestreado, no sobre-muestreado.

# Limitaciones

- Las **métricas crudas describen la muestra, no el territorio** (S1 y S2 están sobre-representados
  a propósito); para el ROI valen las ponderadas.
- La **OA ponderada de todo el ROI** está dominada por el fondo lejano: la lectura útil del
  desempeño es la OA restringida a S1∪S2 o las métricas por clase.
- Los estratos con **cero errores aportan varianza exactamente cero**, así que los IC ponderados de
  OA y no-retama son optimistas; el Wilson de las crudas es la lectura honesta de ese cero.
- La **omisión ponderada descansa en `r fn_s2_17` (2017) y `r fn_s2_25` (2025) puntos de S2**:
  el número más importante y el más frágil.
- El **área no sirve para leer cambio** entre 2017 y 2025 (intervalos superpuestos; el diseño mide
  exactitud, no transiciones).
- El **criterio de recuperación de desacuerdos supone que la confianza declarada es comparable
  entre validadores**, y la matriz de §5 muestra que no lo es del todo. Afecta a
  `r sum(recovery_mat)` punto-años.
- **Carga incompleta en S1** (Lican `r car[["lican"]]`/`r asg[["lican"]]`): los puntos siguen
  entrando con una sola etiqueta, pero los pares disponibles para kappa y consenso son
  `r kappa_df$n_pairs[1]` de `r length(pair_pxids)`.

---

<small>Versión condensada de `09v_valAnalysis.Rmd`. Motor de cálculo:
`09v_valAnalysis_compute.R`; tablas y figuras en `validation/analysis/`.</small>
