---
title: "Validación independiente del mapa de retama (familia 09v)"
subtitle: "Primera bajada de datos y métricas — 2017 y 2025"
date: "`r format(Sys.Date())`"
output:
  html_document:
    toc: true
    toc_float: true
    number_sections: true
    df_print: kable
    theme: flatly
---

```{r setup, include=FALSE}
knitr::opts_chunk$set(echo = FALSE, message = FALSE, warning = FALSE,
                      fig.align = "center")
# PASS-1 engine: computes everything, exports tables/figures/digest.
# Sourcing it here recomputes the same objects for inline tables/figures.
source(file.path("D:/Lican/uni/Investigacion/Colaboraciones_y_ayudas/Retamap",
                 "gee_scripts", "09v_valAnalysis_compute.R"))
library(knitr)
pct  <- function(x) ifelse(is.na(x), "\u2014", sprintf("%.1f%%", 100 * as.numeric(x)))
num3 <- function(x) ifelse(is.na(x), "\u2014", formatC(as.numeric(x), format = "f", digits = 3))
num4 <- function(x) ifelse(is.na(x), "\u2014", formatC(as.numeric(x), format = "f", digits = 4))
# "12.3% [8.1, 17.9]" \u2014 point estimate with its 95% interval
pctci <- function(e, lo, hi) ifelse(is.na(e), "\u2014",
  sprintf("%.1f%% [%.1f, %.1f]", 100*as.numeric(e), 100*as.numeric(lo), 100*as.numeric(hi)))
# pull a crude metric + its Wilson interval straight from the tidy CI table
ci_of <- function(metric, yr) {
  r <- metrics_ci_df[metrics_ci_df$metric == metric & metrics_ci_df$year == yr, ]
  if (!nrow(r)) return("\u2014")
  pctci(r$est, r$lo, r$hi)
}
```

# Resumen ejecutivo

Este reporte es la **primera bajada** de las tres planillas de foto-interpretación
(`Registro_validacion_{Lican,Sofi,Jaime}`) y el **primer cálculo** de las métricas de
validación del mapa final `08_RF2_prediction`, para **`r paste(YEARS, collapse=" y ")`**.

> **Convención (vale para todo el reporte, no solo desde acá):** el **valor de referencia**
> ("valor real") es siempre el que asignan **los validadores** por foto-interpretación; el
> **mapa** (`08_RF2_prediction`) es siempre **lo que se está evaluando**. Cuando mapa y
> referencia difieren, el error se le atribuye al mapa, nunca a la referencia — así está
> definido en el cómputo de comisión/omisión (`§4`), no solo en el texto.

El mapa se evalúa contra la referencia siguiendo un muestreo estratificado por el propio mapa
(S1 = mapa-retama, S2 = fondo cercano, S3 = fondo lejano), en la línea de Olofsson et al. (2014).

```{r exec-numbers}
oa17 <- metrics_uw_df$OA[metrics_uw_df$year == 2017]
oa25 <- metrics_uw_df$OA[metrics_uw_df$year == 2025]
```

Todas las estimaciones se reportan con su **intervalo de confianza del 95%**. Para las métricas
crudas es un intervalo **de Wilson** (cada métrica es "k aciertos sobre n ensayos"); a diferencia
de la aproximación normal, no se sale de [0, 1] y sigue dando una cota superior útil cuando el
conteo es 0 — que es justamente el caso del estrato lejano. Para el estimador de Olofsson (§7) el
intervalo sale de la varianza estratificada ponderada por área.

```{r exec-olof, include=FALSE}
o17 <- olofsson_df[olofsson_df$year == 2017, ]; o25 <- olofsson_df[olofsson_df$year == 2025, ]
a17 <- olofsson_area_df[olofsson_area_df$year == 2017, ]
a25 <- olofsson_area_df[olofsson_area_df$year == 2025, ]
```

- **Comisión de retama (sobre-detección):** `r pctci(o17$CE_retama, o17$CE_retama_lo, o17$CE_retama_hi)`
  en 2017 y `r pctci(o25$CE_retama, o25$CE_retama_lo, o25$CE_retama_hi)` en 2025 (ponderado por
  área; prácticamente igual al crudo, porque depende casi solo de S1).
- **Omisión de retama (retama no detectada):**
  `r pctci(o17$OE_retama, o17$OE_retama_lo, o17$OE_retama_hi)` en 2017 y
  `r pctci(o25$OE_retama, o25$OE_retama_lo, o25$OE_retama_hi)` en 2025. **Este es el resultado
  más importante del reporte y solo aparece al ponderar por área:** la omisión cruda
  (`r ci_of("OE_retama", 2017)` / `r ci_of("OE_retama", 2025)`) la subestima por un factor de
  ~2,5, porque los pocos puntos de retama omitida que caen en el fondo cercano representan mucha
  más superficie que los aciertos concentrados en S1. Ver §7.
- **Área de retama estimada:** `r pctci(a17$area_prop_retama, a17$area_lo, a17$area_hi)` del ROI
  en 2017 y `r pctci(a25$area_prop_retama, a25$area_lo, a25$area_hi)` en 2025 — estadísticamente
  indistinguibles entre sí.
- **Exactitud global:** `r pctci(o17$OA, o17$OA_lo, o17$OA_hi)` ponderada, contra
  `r ci_of("OA", 2017)` cruda. **La OA ponderada no es un número informativo acá** y no debería
  citarse como logro: el 93,5% del ROI es fondo lejano trivialmente no-retama, así que domina el
  promedio. Las métricas que importan son UA/PA de la clase retama.
- **No-retama lejano (S3):** comisión = **0%** en ambos años en la muestra
  (`r ci_of("CE_noret_far", 2017)`). El cero es *muestral*: con
  `r metrics_ci_df$n[metrics_ci_df$metric=="CE_noret_far" & metrics_ci_df$year==2017]` puntos, lo
  que el dato descarta es una comisión mayor a ~3,6%, no cualquier comisión.
- **Concordancia inter-observador (kappa):** `r num3(kappa_df$kappa[1])` (2017) y
  `r num3(kappa_df$kappa[2])` (2025) sobre `r kappa_df$n_pairs[1]` pares.
- **Precisión alcanzada vs. la de diseño (§6):** los tres estratos **cumplen** el objetivo de
  SE = 0.02, pero por mucho más margen del previsto en S2/S3 — el diseño resultó conservador.

> **Provisorio en un punto:** Sofi (`r sum(sheets$validator=="sofi")`/540) y Jaime
> (`r sum(sheets$validator=="jaime")`/389) completaron su lote; Lican va
> `r sum(sheets$validator=="lican")`/390 (`r pct(sum(sheets$validator=="lican")/390)`). Los pesos
> de área Wᵢ ya están cargados, así que el estimador de Olofsson (§7) está activo. Falta terminar
> la carga de Lican, concentrada en S1.

# Datos y método

```{r data-summary}
data.frame(
  Validador = VALIDATORS,
  `Filas cargadas` = sapply(VALIDATORS, function(v) sum(sheets$validator == v)),
  check.names = FALSE
) |> kable(caption = "Filas con clase cargada por validador (estado de la bajada).")
```

- **Puntos del muestreo (master key):** `r nrow(mk)` (S1 = `r sum(mk$stratum==1)`,
  S2 = `r sum(mk$stratum==2)`, S3 = `r sum(mk$stratum==3)`). Puntos con **doble validación**
  (estrato S1, pares): `r length(pair_pxids)`.
- **Etiqueta de referencia por (pxid, año):** validador único → su clase; par → consenso si
  coinciden, se **descarta** ese año si difieren; `confianza = 0` (no determinable) → se excluye.
  Los puntos de **un solo validador** (S2/S3 por diseño, o un par todavía a medio cargar) entran
  igual en todas las métricas de este reporte — matriz de confusión, near/far, Olofsson y las dos
  figuras de la §5 (con su banda marginal) — no solo los que tienen doble validación.
- **Etiqueta del mapa por año:** `m2017`/`m2025` del master key (0 = no-retama, 1 = retama).
- **near / far:** para el desglose del error de no-retama, *near* = S2 (+ S1 en su año
  "apagado", es decir píxeles mapa-retama que ese año son no-retama), *far* = S3.

```{r qc-table}
qc_show <- qc_df[, c("year", "n_usable", "n_disagree", "n_single_design",
                     "n_single_partial", "n_conf0_excluded")]
names(qc_show) <- c("Año", "N usable (entra en las métricas)", "Desacuerdos descartados",
                    "Un validador (por diseño, S2/S3)", "Un validador (par sin completar)",
                    "Excluidos por conf=0")
kable(qc_show, caption = "Control de calidad por año. \"N usable\" = puntos que entran en la matriz de confusión y las figuras (doble validación con acuerdo + validación única); no incluye los descartados por desacuerdo ni por conf=0.")
```

<!-- AGENT_INTERP:data -->
El estado de carga es asimétrico: Sofi (`r sum(sheets$validator=="sofi")`/540) y Jaime
(`r sum(sheets$validator=="jaime")`/389) terminaron sus lotes completos, mientras que Lican va por
`r sum(sheets$validator=="lican")`/390 (`r pct(sum(sheets$validator=="lican")/390)`). Lo que falta
es, casi en su totalidad, el estrato S1 con doble validación, así que la carga pendiente afecta
sobre todo al kappa y a la precisión de las métricas de retama, no a la cobertura de S2/S3.
Es importante notar que **nadie utilizó `confianza = 0`**:
ante la duda, los evaluadores prefirieron asignar una clase con confianza baja (2–3) antes que
declarar el punto indeterminable, por lo que no se excluyó ninguna fila por ese criterio y la
incertidumbre queda registrada en el eje de confianza, no como faltante.

Vale aclarar la composición de "N usable": de los `r qc_df$n_usable[1]` puntos usables de 2017,
solo `r kappa_df$n_pairs[1] - kappa_df$split[1]` tienen **doble validación con acuerdo** (los que
arman la grilla de las figuras); el resto —
`r qc_df$n_single_design[1] + qc_df$n_single_partial[1]` puntos — tiene **un solo validador**,
sea por diseño (S2/S3, que están asignados a 1 de 3 validadores) o porque el segundo integrante
de un par S1 todavía no cargó su parte (`r qc_df$n_single_partial[1]` casos en 2017). Ambos casos
son indistinguibles en las métricas tabulares (matriz de confusión, near/far, Olofsson), pero en
las figuras de la §5 se muestran por separado, en la banda marginal "1 val.".

# Exactitud global y error de retama

```{r conf-tables, results='asis'}
for (yr in YEARS) {
  cc <- conf_by_year[[as.character(yr)]]
  cm <- data.frame(
    ` ` = c("**mapa: Retama**", "**mapa: No_retama**"),
    `ref: Retama`    = c(cc["TP"], cc["FN"]),
    `ref: No_retama` = c(cc["FP"], cc["TN"]),
    check.names = FALSE)
  cat(knitr::kable(cm, caption = sprintf("Matriz de confusión %d (conteo de muestras).", yr)),
      sep = "\n")
  cat("\n\n")
}
```

```{r metrics-table}
MET <- c(OA = "Exactitud global (OA)",
         CE_retama = "Retama — comisión (CE)",  OE_retama = "Retama — omisión (OE)",
         UA_retama = "Retama — user's acc. (UA)", PA_retama = "Retama — producer's acc. (PA)",
         CE_noret  = "No-retama — comisión (CE)", OE_noret = "No-retama — omisión (OE)")
disp <- data.frame(
  Métrica = unname(MET),
  `n` = sapply(names(MET), function(m)
        metrics_ci_df$n[metrics_ci_df$metric == m & metrics_ci_df$year == YEARS[1]]),
  `2017 (IC95%)` = sapply(names(MET), ci_of, yr = YEARS[1]),
  `2025 (IC95%)` = sapply(names(MET), ci_of, yr = YEARS[2]),
  check.names = FALSE, row.names = NULL)
kable(disp, caption = "Métricas crudas (por conteo de muestras) con intervalo de Wilson al 95%, por año. La columna n es el denominador de cada métrica en 2017 (varía entre métricas: OA usa todos los puntos usables, UA solo los mapeados como esa clase, PA solo los que la referencia asigna a esa clase).")
```

<!-- AGENT_INTERP:retama -->
El mapa clasifica bien en conjunto (OA `r ci_of("OA", 2017)` en 2017 y `r ci_of("OA", 2025)` en
2025; los intervalos se rozan, así que la mejora aparente entre años no es concluyente). Para la
clase **retama**, los dos tipos de error son **moderados y de magnitud parecida**: la **comisión**
(píxeles mapeados como retama que la foto-interpretación considera no-retama) es
`r ci_of("CE_retama", 2017)` en 2017, y la **omisión** (retama según la referencia que el mapa no
marcó), `r ci_of("OE_retama", 2017)`.

Con los intervalos a la vista, la lectura es que **comisión y omisión son del mismo orden**: en
2017, `r ci_of("CE_retama", 2017)` contra `r ci_of("OE_retama", 2017)` — intervalos que se
solapan, así que la muestra no sostiene un sesgo hacia sobre- o sub-marcar. En 2025 la comisión
baja (`r ci_of("CE_retama", 2025)`) y la omisión se mantiene (`r ci_of("OE_retama", 2025)`), pero
tampoco ahí la diferencia es concluyente: los intervalos apenas se tocan.

Dos advertencias sobre esta tabla, ambas resueltas más abajo. Primero, los errores de retama
tienen intervalos **más anchos** que los de no-retama (±3–5 puntos contra ±2): la clase retama se
apoya en ~200–260 puntos contra ~520–570 de la otra. Segundo y más importante, **estos números
tratan cada punto por igual y por lo tanto no describen el territorio**: el muestreo sobre-
representa deliberadamente a S1 y S2 respecto de su superficie real. La omisión de retama en
particular cambia mucho al ponderar por área (§7); la comisión, casi nada.

# Error de no-retama: cercano (S2) vs lejano (S3)

```{r nearfar-table}
nf <- nearfar_df
nf_disp <- data.frame(
  Año  = nf$year,
  Zona = ifelse(nf$zone == "near", "near (S2 + S1 año apagado)", "far (S3)"),
  `n (muestras no-retama)` = nf$n,
  `Referencia retama (FN)` = nf$FN,
  `Referencia no-retama (TN)` = nf$TN,
  `Comisión no-retama (IC95%)` = mapply(function(z, y)
      ci_of(if (z == "near") "CE_noret_near" else "CE_noret_far", y), nf$zone, nf$year),
  check.names = FALSE, row.names = NULL)
kable(nf_disp, caption = "Comisión del no-retama desglosada por cercanía a la retama mapeada, con intervalo de Wilson al 95%.")
```

<!-- AGENT_INTERP:nearfar -->
El resultado clave del diseño estratificado: **el error se concentra por completo en la zona
cercana**. En el fondo **lejano (S3)** la comisión del no-retama es **0% en ambos años**
(`r nf$TN[nf$zone=="far" & nf$year==2017]` de `r nf$n[nf$zone=="far" & nf$year==2017]` puntos
en 2017 y `r nf$TN[nf$zone=="far" & nf$year==2025]` de `r nf$n[nf$zone=="far" & nf$year==2025]`
en 2025 correctamente clasificados como no-retama): lejos de toda retama mapeada, el mapa
prácticamente no produce falsos no-retama ni falsos positivos.

**El intervalo es lo que hace interpretable ese cero.** Con
`r nf$n[nf$zone=="far" & nf$year==2017]` puntos y ningún error, la estimación es
`r ci_of("CE_noret_far", 2017)`: el dato **no** demuestra que la comisión lejana sea exactamente
nula, sino que es **incompatible con una comisión mayor a ~3,6%**. Para el argumento que interesa
alcanza y sobra —una comisión de a lo sumo 3,6% en el estrato que ocupa el
`r pct(Wi[["S3"]])` del territorio— y **valida empíricamente el supuesto** que motiva la variante
*near-only* (`09vNear_`, retirada del pipeline publicado a `legacy/gee_scripts_09vNear/` por
falta de App de validación operativa): gastar puntos en S3 aporta poco. Si se quisiera acotar ese
techo a ~1% habría que multiplicar por varios el n de S3, que es exactamente lo contrario de lo
que sugiere el resultado.

En cambio, en la zona **cercana** la comisión del no-retama es `r ci_of("CE_noret_near", 2017)`
en 2017 y `r ci_of("CE_noret_near", 2025)` en 2025: son píxeles de fondo, adyacentes a retama
conocida, donde el mapa **omitió** retama que la foto-interpretación sí ve (bordes de parche,
retama incipiente, fragmentos sub-píxel). Es el tipo de error esperable en el límite de la
resolución de Sentinel-2 y en zonas semi-urbanizadas. Los intervalos de *near* y *far*
**no se solapan** en ninguno de los dos años, así que el contraste entre zonas —que es la
hipótesis que sostiene el diseño estratificado— sí está estadísticamente respaldado, a diferencia
de varias de las comparaciones entre años.

# Concordancia inter-observador y confianza

```{r kappa-table}
kd <- kappa_df
kd_disp <- data.frame(
  Año = kd$year,
  `Pares evaluados` = kd$n_pairs,
  `% acuerdo` = pct(kd$pct_agreement),
  Kappa = num3(kd$kappa),
  `Ambos retama` = kd$both_retama,
  `Split` = kd$split,
  `Ambos no-retama` = kd$both_noret,
  check.names = FALSE)
kable(kd_disp, caption = "Acuerdo entre los dos evaluadores (solo puntos S1 con doble validación).")
```

<!-- AGENT_INTERP:kappa -->
La concordancia entre observadores es **moderada en ambos años**: κ = `r num3(kappa_df$kappa[1])`
(`r pct(kappa_df$pct_agreement[1])` de acuerdo) en 2017 y κ = `r num3(kappa_df$kappa[2])`
(`r pct(kappa_df$pct_agreement[2])`) en 2025, sobre `r kappa_df$n_pairs[1]` pares con ambos
observadores cargados.

Conviene registrar que **el kappa bajó al ampliarse la muestra**: con los 127 pares disponibles en
la bajada anterior daba 0,64 (2017) y 0,59 (2025); con `r kappa_df$n_pairs[1]` pares cae a
~`r num3(kappa_df$kappa[1])` en los dos años. La lectura razonable es que los primeros pares
cargados eran los más fáciles —los validadores avanzaron en orden de `pxid`, y el lote inicial
resultó menos ambiguo— y que **~0,52–0,53 es la cifra más representativa** de la dificultad real
de la tarea. Es una concordancia moderada, no mala para foto-interpretación de una especie que a
10 m se confunde con otros arbustos fuera de la floración, pero implica que una fracción no
trivial de los puntos es genuinamente ambigua: los desacuerdos descartados son
`r qc_df$n_disagree[1]` (2017) y `r qc_df$n_disagree[2]` (2025).

La diferencia entre años es menor de lo que sugería la bajada anterior, aunque 2025 sigue teniendo
más desacuerdos (`r kappa_df$split[2]` contra `r kappa_df$split[1]`). Los propios validadores
anotan repetidamente *"no hay imagen de alta resolución para 2025"*: al degradarse la evidencia
hacia el final de la serie, 2025 es más difícil de foto-interpretar, y esa dificultad se traslada
tanto al acuerdo inter-observador como, probablemente, al error del mapa.

## Terminología {-}

> Recordatorio, como en todo el reporte: el **valor de referencia** es el que asignan los
> validadores; el **mapa** es lo que se evalúa. Vale también para la banda marginal de las dos
> figuras siguientes, donde el "voto" es la etiqueta de un único validador.

## Distribución conjunta de la confianza (Figura 1)

Como la confianza toma solo 10 valores discretos por evaluador, el par (A, B) vive en una
**grilla de 10 × 10**, y una nube de puntos superpone decenas de observaciones sobre el mismo
nodo. Las dos figuras que siguen reemplazan al *scatter* por esa grilla: la Figura 1 muestra
**cuánta masa** cae en cada combinación de confianzas, y la Figura 2 abre cada nodo para mostrar
**qué pasó** ahí (voto de la referencia × clase del mapa).

Ambas figuras cubren **todos los puntos usables**, no solo los que tienen doble validación: los
puntos con un solo validador (la mayoría de S2/S3 por diseño, más algún par S1 todavía a medio
cargar) no tienen un par (A, B) — tienen una sola confianza — así que se muestran en una **banda
marginal** separada debajo de la grilla ("1 val."), con la misma lógica de lectura pero indexada
por esa única confianza.

```{r lattice-numbers, include=FALSE}
lat <- lapply(as.character(YEARS), function(y) {
  b <- bubble_tabs[[y]]; v <- votegrid_tabs[[y]]
  bp <- b[b$region == "pair", ]; bs <- b[b$region == "single", ]
  vp <- v[v$region == "pair", ]; vs <- v[v$region == "single", ]
  n  <- sum(bp$n); ns <- sum(bs$n)
  st  <- tapply(vp$n, vp$status, sum)
  sts <- tapply(vs$n, vs$status, sum)
  list(n = n, ns = ns, occ = sum(bp$n > 0),
       hi = 100 * sum(bp$n[bp$A >= 8 & bp$B >= 8]) / n,
       lo = 100 * sum(bp$n[bp$A <= 5 & bp$B <= 5]) / n,
       ok = 100 * st[["correct"]] / n, bad = 100 * st[["incorrect"]] / n,
       sp = 100 * st[["split"]] / n,
       ok_s  = 100 * ifelse(is.na(sts[["correct"]]), 0, sts[["correct"]]) / ns,
       bad_s = 100 * ifelse(is.na(sts[["incorrect"]]), 0, sts[["incorrect"]]) / ns)
})
names(lat) <- as.character(YEARS)
p1 <- function(x) formatC(x, format = "f", digits = 1)
```

```{r bubble-2017, fig.width=9, fig.height=7.3, fig.cap="Figura 1a — Distribución conjunta de la confianza de los dos evaluadores, 2017 (grilla) y de los puntos con un solo validador (banda '1 val.'). Cada región normalizada contra su propio total."}
print(bubble_plots[["2017"]])
```

```{r bubble-2025, fig.width=9, fig.height=7.3, fig.cap="Figura 1b — Distribución conjunta de la confianza, 2025 (grilla + banda)."}
print(bubble_plots[["2025"]])
```

En la **grilla** (pares), la masa está fuertemente concentrada en la **esquina de alta
confianza**: en 2017, **`r p1(lat[["2017"]]$hi)`%** de los pares tienen ambos evaluadores en
8–10, contra apenas `r p1(lat[["2017"]]$lo)`% con ambos en ≤5; solo `r lat[["2017"]]$occ` de las
100 combinaciones posibles llegan a ocuparse. En **2025 esa concentración se afloja**
(`r p1(lat[["2025"]]$hi)`% con ambos ≥8, contra `r p1(lat[["2017"]]$hi)`% en 2017): la nube se
corre hacia confianzas medias. Es la misma señal que da el kappa, vista ahora sobre el eje de
*certeza declarada* en vez del de *acuerdo*, y apunta a lo mismo — 2025 se interpretó con menos
evidencia disponible. La grilla también muestra que la confianza es **simétrica** (la nube se
alinea sobre la diagonal): cuando un punto es difícil, tiende a serlo para los dos, lo que
respalda tratar la confianza baja como propiedad del punto y no del evaluador.

En la **banda** (`r lat[["2017"]]$ns` puntos de un solo validador en 2017,
`r lat[["2025"]]$ns` en 2025 — casi 3,5 veces más puntos que en la grilla), la masa también se
concentra en confianza 9–10, y con más fuerza que en la grilla: son en su mayoría puntos S2/S3,
fondo no-retama lejos del límite de la mancha, donde un solo validador ya está seguro. Esto es
consistente con el diseño de muestreo: S2/S3 se asignaron a un único validador precisamente
porque, a priori, esos puntos son menos ambiguos que el borde de la mancha (S1), que por eso
recibe doble validación.

## Voto de la referencia contra la clase del mapa (Figura 2)

```{r votegrid-2017, fig.width=11, fig.height=10.5, fig.cap="Figura 2a — Voto de la referencia (filas) contra la clase del mapa (columnas) en cada combinación de confianzas, 2017 (grilla) y por confianza única (banda '1 val.'). Los 6 valores de cada bloque suman 100%; el tamaño del número es el n absoluto de la celda."}
print(votegrid_plots[["2017"]])
```

```{r votegrid-2025, fig.width=11, fig.height=10.5, fig.cap="Figura 2b — Voto de la referencia contra la clase del mapa por combinación de confianzas, 2025 (grilla + banda)."}
print(votegrid_plots[["2025"]])
```

Cada nodo de la grilla se abre en **6 celdas**: las filas agrupan el voto conjunto de los dos
validadores (arriba *ambos Retama*, al medio *1 vs 1*, abajo *ambos No_retama*) y las columnas,
la clase que asigna el mapa (izquierda Retama, derecha No_retama). El número es el porcentaje
**dentro de ese bloque**, y su tamaño, cuántos puntos lo sostienen — un "100" diminuto es un solo
punto, no una tendencia. La **banda inferior** reutiliza la misma geometría para los puntos de un
solo validador: la fila del medio ("1 vs 1") queda **vacía por construcción** — no hay desacuerdo
posible con un solo observador —, así que ahí el bloque solo puede tener celdas azules o rojas.

Leído así, el patrón dominante es que **los aciertos (azul) se acumulan arriba a la derecha de la
grilla**, es decir donde ambos evaluadores declararon alta confianza: en 2017 el
`r p1(lat[["2017"]]$ok)`% de los pares cae en celdas de acuerdo mapa–referencia, y la confianza
media de quienes acertaron (≈ `r num3(mean(pair_df$x[pair_df$year==2017 & pair_df$vote!="split" & ((pair_df$vote=="both_retama")==(pair_df$map==1))]))`)
supera a la de los casos donde el mapa se equivoca
(≈ `r num3(mean(pair_df$x[pair_df$year==2017 & pair_df$vote!="split" & ((pair_df$vote=="both_retama")!=(pair_df$map==1))]))`).
**Los errores del mapa (rojo) no se distribuyen al azar sobre la grilla**: aparecen sobre todo en
bloques de confianza intermedia, donde la escena es ambigua también para los humanos — y unos
pocos, más preocupantes, en bloques 9–10 donde ambos validadores estaban seguros de contradecir al
mapa. Esos últimos son los candidatos naturales a inspección visual dirigida.

La comparación entre años es directa: los errores rojos bajan de `r p1(lat[["2017"]]$bad)`% a
`r p1(lat[["2025"]]$bad)`% del total, pero el gris (*1 vs 1*, sin consenso) sube de
`r p1(lat[["2017"]]$sp)`% a `r p1(lat[["2025"]]$sp)`%. Conviene no leer esa mejora aparente como
un mapa más exacto en 2025: **parte del error simplemente migró a la categoría "sin consenso"**,
que se descarta de la matriz de confusión. Con menos evidencia de alta resolución, los casos que
en 2017 se resolvían como un desacuerdo claro contra el mapa, en 2025 se resuelven como un
desacuerdo entre humanos.

En la **banda**, el mapa acierta con más frecuencia que en la grilla:
`r p1(lat[["2017"]]$ok_s)`% de los puntos de un solo validador coinciden con el mapa en 2017
(`r p1(lat[["2025"]]$ok_s)`% en 2025), contra `r p1(lat[["2017"]]$ok)`% / `r p1(lat[["2025"]]$ok)`%
en la grilla par-validada. Tiene sentido con lo anterior: la banda es sobre todo fondo lejos del
borde de la mancha, donde tanto el mapa como el validador único suelen coincidir en "no-retama"
con alta confianza; los desacuerdos de la banda (rojo) son minoría y se concentran, igual que en
la grilla, en confianzas intermedias.

> El *scatter* original (un punto por pxid-año, con flechas 2017→2025) se sigue exportando a
> `analysis/09v_pairConfidence_scatter.png` para consulta puntual del recorrido de un mismo píxel
> entre años; las dos figuras de grilla lo reemplazan en este reporte.

# Precisión alcanzada vs. la precisión de diseño

El muestreo se dimensionó con la regla de Olofsson

$$n_i \;=\; \frac{U_i\,(1-U_i)}{SE_i^{2}}$$

usando una exactitud esperada $U_i$ = `r paste(DESIGN$exp_UA, collapse=" / ")` y un objetivo
$SE_i$ = `r paste(DESIGN$target_SE, collapse=" / ")` para S1 / S2 / S3, lo que dio
`r paste(DESIGN$n_formula, collapse=" / ")` puntos — exactamente los
`r paste(DESIGN$n_drawn, collapse=" / ")` que se sortearon. Esta sección compara esa **promesa de
diseño** con la **precisión que efectivamente entregan los datos**, que puede quedar corta por dos
razones muy distintas:

1. **La carga está incompleta** — se evaluaron menos puntos de los sorteados, así que
   $n_h$ < $n_{sorteado}$. La columna *SE con n completo* muestra a qué precisión se llega cuando
   entren todas las etiquetas ya asignadas.
2. **La exactitud real difiere de la supuesta** — si el $p_h$ observado está más lejos de 0 o 1 que
   el $U_i$ asumido, $p(1-p)$ es mayor y el objetivo exige más puntos de los que el diseño compró,
   por completa que esté la carga. La columna *n necesario* recalcula la regla con el $p_h$ real.

$p_h$ es la proporción de puntos del estrato bien clasificados (mapa = referencia): la misma
cantidad que entra en la varianza de la OA, y el análogo realizado del $U_i$ que asumió el diseño.

```{r design-table}
dd <- design_df
dd_disp <- data.frame(
  Año = dd$year, Estrato = dd$label,
  `n cargado / sorteado` = sprintf("%d / %d (%s)", dd$n_loaded, dd$n_drawn,
                                   pct(dd$pct_loaded)),
  `p correcto (asumido)` = sprintf("%s (%s)", num3(dd$obs_p_correct), num3(dd$exp_UA)),
  `SE objetivo` = num3(dd$target_SE),
  `SE alcanzado` = sprintf("%s (%s×)", num4(dd$se_achieved), num3(dd$se_ratio_vs_target)),
  `SE con n completo` = num4(dd$se_at_n_drawn),
  `n necesario al p real` = dd$n_required_at_obs_p,
  check.names = FALSE, row.names = NULL)
kable(dd_disp, caption = "Precisión alcanzada por estrato frente al objetivo del diseño. \"SE alcanzado\" usa los puntos ya cargados; \"SE con n completo\", los sorteados; \"n necesario\" es la regla de Olofsson recalculada con la exactitud observada en vez de la supuesta.")
```

```{r design-oa, results='asis'}
if (!is.null(design_oa_df)) {
  oo <- design_oa_df
  cat(knitr::kable(data.frame(
    Año = oo$year,
    `SE(OA) de diseño` = num4(oo$se_OA_design),
    `SE(OA) alcanzado` = sprintf("%s (%s×)", num4(oo$se_OA_achieved),
                                 num3(oo$ratio_achieved_vs_design)),
    `SE(OA) con carga completa` = num4(oo$se_OA_at_full_loading),
    check.names = FALSE, row.names = NULL),
    caption = "Precisión de la exactitud global: lo que prometía el diseño contra lo que dan los datos."), sep = "\n")
} else {
  cat("> El equivalente de esta tabla para la **OA global** requiere los pesos de área **Wᵢ**",
      "(la SE de la OA es una combinación ponderada por área de las tres SE de estrato), que",
      "todavía no están cargados — ver §7. La tabla por estrato de arriba **no** los necesita.\n")
}
```

<!-- AGENT_INTERP:design -->
```{r design-numbers, include=FALSE}
d17 <- design_df[design_df$year == 2017, ]
s1 <- d17[d17$stratum == 1, ]; s2 <- d17[d17$stratum == 2, ]; s3 <- d17[d17$stratum == 3, ]
```

**Los tres estratos cumplen el objetivo, y S2/S3 lo cumplen con mucho margen.**

En **S1** (mapa-retama) la suposición del diseño fue casi exacta: asumió $U$ = `r num3(s1$exp_UA)`
y se observa $p$ = `r num3(s1$obs_p_correct)` en 2017
(`r num3(design_df$obs_p_correct[design_df$year==2025 & design_df$stratum==1])` en 2025). Con
`r s1$n_loaded` de `r s1$n_drawn` puntos cargados el SE ya es `r num4(s1$se_achieved)`, **por
debajo** del objetivo de `r num3(s1$target_SE)`, y bajará a `r num4(s1$se_at_n_drawn)` al
completar la carga de Lican. El estrato que más importa está bien dimensionado.

En **S2 y S3** el diseño resultó **muy conservador**. Se asumió $U$ = `r num3(s2$exp_UA)` para el
fondo cercano y la exactitud real es `r num3(s2$obs_p_correct)`; en el fondo lejano se asumió
`r num3(s3$exp_UA)` contra un `r num3(s3$obs_p_correct)` observado. Como $p(1-p)$ se desploma
cerca de 1, el SE alcanzado en S2 es `r num4(s2$se_achieved)` — `r num3(s2$se_ratio_vs_target)`×
el objetivo. Dicho de otro modo: para el $SE$ = `r num3(s2$target_SE)` pedido, S2 habría
necesitado **`r s2$n_required_at_obs_p` puntos en vez de `r s2$n_drawn`**.

A nivel de **OA global** el efecto es todavía más marcado: el diseño prometía
SE = `r num4(design_oa_df$se_OA_design[1])` (el valor que imprime el generador como *"Achieved
overall-accuracy SE given nFinal"*) y los datos dan `r num4(design_oa_df$se_OA_achieved[1])`,
unas **`r round(1/design_oa_df$ratio_achieved_vs_design[1])` veces más preciso**. La razón es
aritmética: la varianza de la OA está dominada por S3 (pesa `r pct(Wi[["S3"]])` del área) y el
diseño le asumió $U$ = 0.95, cuando en la muestra no tiene ni un error.

> **Cuidado con leer esto como "sobra presupuesto de puntos".** El design check está construido
> sobre la varianza de la **OA**, que —como se ve en §7— es la métrica menos informativa de este
> mapa. Cuando se mira la métrica que sí importa, la **omisión de retama**, la conclusión se
> invierte: su intervalo es el más ancho del reporte (±12 puntos) y está gobernado por un puñado
> de puntos de S2. Para el diseño de una campaña futura, el criterio a optimizar no es el SE de
> la OA sino el de PA/OE de retama, y bajo ese criterio S2 está **sub**-muestreado en relación
> con su peso de área, no sobre-muestreado. Ver el cierre de §7.

# Estimador de Olofsson (ponderado por área)

```{r olofsson, results='asis'}
if (!is.null(olofsson_df)) {
  o <- olofsson_df
  od <- data.frame(
    Año = o$year,
    `OA (IC95%)`        = pctci(o$OA, o$OA_lo, o$OA_hi),
    `UA retama (IC95%)` = pctci(o$UA_retama, o$UA_retama_lo, o$UA_retama_hi),
    `PA retama (IC95%)` = pctci(o$PA_retama, o$PA_retama_lo, o$PA_retama_hi),
    `CE retama (IC95%)` = pctci(o$CE_retama, o$CE_retama_lo, o$CE_retama_hi),
    `OE retama (IC95%)` = pctci(o$OE_retama, o$OE_retama_lo, o$OE_retama_hi),
    check.names = FALSE, row.names = NULL)
  cat(knitr::kable(od, caption = "Estimador estratificado de Olofsson (ponderado por área), clase retama. IC95% de la varianza estratificada (delta method para los cocientes, Olofsson et al. 2014 eqs. 5-14)."), sep = "\n")
  cat("\n\n")
  on <- data.frame(
    Año = o$year,
    `UA no-retama (IC95%)` = pctci(o$UA_noret, o$UA_noret_lo, o$UA_noret_hi),
    `PA no-retama (IC95%)` = pctci(o$PA_noret, o$PA_noret_lo, o$PA_noret_hi),
    `CE no-retama (IC95%)` = pctci(o$CE_noret, o$CE_noret_lo, o$CE_noret_hi),
    `OE no-retama (IC95%)` = pctci(o$OE_noret, o$OE_noret_lo, o$OE_noret_hi),
    check.names = FALSE, row.names = NULL)
  cat(knitr::kable(on, caption = "Estimador de Olofsson, clase no-retama."), sep = "\n")
  cat("\n\n")
  if (!is.null(olofsson_area_df)) {
    a <- olofsson_area_df
    ad <- data.frame(Año = a$year,
      `Proporción de área con retama (IC95%)` = pctci(a$area_prop_retama, a$area_lo, a$area_hi),
      `SE` = num4(a$area_se),
      check.names = FALSE, row.names = NULL)
    cat(knitr::kable(ad, caption = "Área estimada de retama (estimador estratificado, no el conteo de píxeles del mapa)."), sep = "\n")
  }
} else {
  cat("> **Pendiente.** Los pesos de área **Wᵢ** no están cargados en `09v_valAnalysis_compute.R`",
      "(`Wi <- c(S1=NA, S2=NA, S3=NA)`), así que el estimador ponderado no se calculó todavía.",
      "Pegá los tres valores que imprime `09v_valGenerator.js` (sección 5, *\"Wi ... suma~1\"*)",
      "en la consola de GEE y volvé a renderizar: se completa automáticamente esta sección con",
      "OA / UA / PA con intervalos de confianza y el área estimada de retama por año.\n")
}
```

<!-- AGENT_INTERP:olofsson -->
```{r olof-numbers, include=FALSE}
ps17 <- perstratum[["2017"]]; ps25 <- perstratum[["2025"]]
fn_s2_17 <- ps17$FN[ps17$stratum == 2]; fn_s2_25 <- ps25$FN[ps25$stratum == 2]
n_s2_17  <- ps17$n[ps17$stratum == 2]
```

Los pesos de área son `r pct(Wi[["S1"]])` (S1), `r pct(Wi[["S2"]])` (S2) y `r pct(Wi[["S3"]])`
(S3). Esa asimetría —el mapa marca retama en apenas medio punto porcentual del ROI— es lo que
hace que la ponderación **cambie las conclusiones**, no solo los decimales.

**La OA sube a `r pctci(o17$OA, o17$OA_lo, o17$OA_hi)` y deja de ser informativa.** Con el 93,5%
del territorio en fondo lejano sin un solo error, cualquier mapa que no invente retama en el
medio de la nada obtiene una OA ≈ 99,8%. No es un logro del clasificador: es la aritmética de una
clase rara. **Este número no debería encabezar los resultados del paper**; es el ejemplo de
manual de por qué Olofsson et al. insisten en reportar UA y PA por clase.

**La comisión de retama casi no se mueve** — `r pctci(o17$CE_retama, o17$CE_retama_lo, o17$CE_retama_hi)`
ponderada contra `r ci_of("CE_retama", 2017)` cruda. Tiene sentido: la comisión se calcula entre
los píxeles *mapeados como retama*, que viven todos en S1, así que ponderar por área no
redistribuye nada.

**La omisión de retama, en cambio, se duplica largamente:**
`r pctci(o17$OE_retama, o17$OE_retama_lo, o17$OE_retama_hi)` en 2017 y
`r pctci(o25$OE_retama, o25$OE_retama_lo, o25$OE_retama_hi)` en 2025, contra
`r ci_of("OE_retama", 2017)` y `r ci_of("OE_retama", 2025)` en crudo. El mecanismo es directo: la
omisión se calcula sobre el total de retama *según la referencia*, y ese total incluye la retama
que aparece en el fondo cercano. En 2017 hay `r fn_s2_17` puntos de S2 (de `r n_s2_17`) donde los
validadores ven retama y el mapa no; como S2 pesa `r num3(Wi[["S2"]]/Wi[["S1"]])` veces más que
S1 por unidad de muestra, esos `r fn_s2_17` puntos representan casi tanta superficie de retama
omitida como los `r ps17$FN[ps17$stratum==1]` falsos negativos de S1. **El mapa detecta bien la
retama donde ya hay manchas consolidadas, y se pierde sistemáticamente la retama dispersa o
incipiente del entorno** — que es justamente la que importa para detectar avance de la invasión.

**El área estimada de retama es `r pctci(a17$area_prop_retama, a17$area_lo, a17$area_hi)` del ROI
en 2017 y `r pctci(a25$area_prop_retama, a25$area_lo, a25$area_hi)` en 2025.** Los intervalos se
superponen casi por completo: con estos datos **no se puede afirmar que el área de retama haya
cambiado entre 2017 y 2025**. Es un resultado a tomar con cuidado —la validación se diseñó para
medir exactitud, no para detectar cambio, y un diseño de cambio requeriría muestrear las
transiciones— pero conviene tenerlo presente antes de leer la serie temporal como expansión.

> **Fragilidad a declarar.** La omisión ponderada descansa sobre `r fn_s2_17` (2017) y
> `r fn_s2_25` (2025) puntos de S2. Es el número con el intervalo más ancho del reporte y el más
> sensible a los datos que faltan. Si el objetivo del paper es cuantificar la omisión de retama a
> escala de paisaje, **la inversión con mejor retorno es ampliar S2**, no S1 ni S3 — lo contrario
> de lo que sugiere el design check de §6, que optimiza la OA.

# Limitaciones

- **Las métricas crudas (§3–4) describen la muestra, no el territorio.** Tratan cada punto por
  igual, y el muestreo sobre-representa deliberadamente a S1 y S2 respecto de su superficie. Para
  inferencia a escala del ROI valen las de §7. Los intervalos de Wilson son, además, de muestreo
  simple: no incorporan la estratificación.
- **La OA ponderada (99,8%) no mide la calidad del mapa de retama.** Está dominada por el
  `r pct(Wi[["S3"]])` del área que es fondo lejano trivial. Citarla como resultado principal sería
  engañoso; las métricas de la clase retama son UA/PA.
- **Los estratos con cero errores observados aportan varianza exactamente cero**, así que los
  intervalos ponderados de OA y de las métricas de no-retama son **optimistas**. S3 tiene 0/102
  errores en ambos años: su contribución a la varianza es 0 por construcción del estimador, no
  porque se sepa que el error es nulo. El intervalo de Wilson de §4
  (`r ci_of("CE_noret_far", 2017)`) es la lectura honesta de ese cero.
- **La omisión ponderada de retama descansa en muy pocos puntos** (`r fn_s2_17` en 2017,
  `r fn_s2_25` en 2025, todos en S2), amplificados por el peso de área de ese estrato. Es el
  número más importante y a la vez el más frágil del reporte.
- **El área no está pensada para leer cambio.** Los intervalos de 2017 y 2025 se superponen; un
  diseño para detectar cambio requeriría muestrear las transiciones, no dos fechas por separado.
- **La comparación de precisión de la §6 supone que los puntos que faltan cargar se parecen a los
  ya cargados.** Las columnas "SE con n completo" y "n necesario" extrapolan el $p_h$ observado a
  los puntos aún sin etiquetar; si los pendientes fueran sistemáticamente más difíciles (algo
  posible, dado que Lican y Jaime avanzaron en orden de `pxid`), el SE final sería algo peor que
  el proyectado.
- **Validación incompleta en S1:** Sofi `r sum(sheets$validator=="sofi")`/540 y Jaime
  `r sum(sheets$validator=="jaime")`/389 completaron su lote; Lican va
  `r sum(sheets$validator=="lican")`/390. Como lo que falta es casi todo S1 par-validado, los
  pares con ambos observadores cargados son `r kappa_df$n_pairs[1]` por año, no los
  `r length(pair_pxids)` totales.
- **Desacuerdos descartados:** `r qc_df$n_disagree[1]` (2017) y `r qc_df$n_disagree[2]` (2025)
  pares se excluyeron de la matriz por no haber consenso.
- **Dominio near/far:** la omisión del no-retama en *far* es 0 por construcción del estrato
  (S3 nunca es mapa-retama), no un resultado empírico.
- **Fuente de verdad de los pares:** la asignación de validadores sale de la columna
  `validators` del master key (ya refleja el rebalanceo del 2026-07-27), no del round-robin
  original.
- **La banda "1 val." de las Figuras 1 y 2 mezcla dos orígenes distintos:** puntos S2/S3
  asignados a un solo validador *por diseño* (`r qc_df$n_single_design[1]`, año 2017) y puntos S1
  con par asignado donde *todavía falta cargar* al segundo validador (`r qc_df$n_single_partial[1]`,
  año 2017 — desaparecerán de la banda y pasarán a la grilla a medida que se complete la carga).
  La figura no los distingue visualmente; la tabla de QC (§2) sí.

---

<small>Generado por `09v_valAnalysis.Rmd` + `09v_valAnalysis_compute.R`. Tablas y figuras
crudas exportadas en `validation/analysis/`.</small>
